ACORDAO-COMPLETO-2387843

ACÓRDÃO 13093/2019 ATA 44/2019 - SEGUNDA CÂMARA

VISTOS, relatados e discutidos estes autos da tomada de contas especial alusiva ao Contrato de Repasse 146.729-70/2002, celebrado entre o extinto Ministério do Esporte, por intermédio da Caixa Econômica Federal, e o Município de Santa Vitória do Palmar/RS, em 5/7/2002, com vistas à implantação de infraestrutura esportiva em comunidades carentes/construção e equipamento de quadra de esporte naquele município.
ACORDAM os ministros do Tribunal de Contas da União, reunidos em sessão da 2ª Câmara, ante as razões expostas pela relatora, e com fundamento nos arts. 1º, inciso I, 16, incisos I e II, 17, 18 e 23, incisos I e II, da Lei 8.443/1992, em:
9.1. julgar regulares com ressalva as contas de Altieres Terra de Carvalho e dar-lhe quitação;
9.2. julgar regulares as contas de Artur Fernando Rocha Correa, Cláudio Fernando Brayer Pereira e Eduardo Correa Morrone, dando-lhes quitação plena;
9.3. determinar à Caixa Econômica Federal que restitua aos cofres do Tesouro Nacional, em 15 (quinze) dias, os recursos remanescentes (saldo atualizado/corrigido) constantes da conta vinculada (agência 0693 - op. 006, c/c 47-5) , referente ao Contrato de Repasse 146.729-70/2002, firmado, em 5/7/2002, entre a União, por intermédio do Ministério do Esporte, representado pela CEF, e o Município de Santa Vitória do Palmar/RS, com o envio do comprovante de recolhimento a esta Corte de Contas.

Tomada de contas especial alusiva a contrato de repasse  celebrado entre o extinto Ministério do Esporte , por intermédio da Caixa Econômica Federal, e o Município de Santa Vitória do Palmar/RS.

Segunda Câmara

Prefeitura Municipal de Santa Vitória do Palmar/RS.

3. Responsáveis: Altieres Terra de Carvalho (CPF XXX.364.700-XX), Artur Fernando Rocha Correa (CPF XXX.173.300-XX), Cláudio Fernando Brayer Pereira (CPF XXX.879.050-XX) e Eduardo Correa Morrone (CPF XXX.855.670-XX).
3.1. Interessados: Ministério do Esporte (extinto) (CNPJ 02.961.362/0001-74) e Prefeitura Municipal de Santa Vitória do Palmar/RS (CNPJ 88.824.099/0001-97).

13.1. Ministros presentes: Augusto Nardes (na Presidência), Aroldo Cedraz, Raimundo Carreiro e Ana Arraes (Relatora).
13.2. Ministro-Substituto presente: André Luís de Carvalho.

ANA ARRAES

Adoto como relatório a instrução da unidade técnica (peça 43) , a qual contou com a anuência de seu corpo diretivo (peças 43-45) e do Ministério Público junto ao TCU (peça 46) :
"INTRODUÇÃO
Trata-se de tomada de contas especial instaurada pela Caixa Econômica Federal (CEF) , inicialmente, contra o Sr. Artur Fernando Rocha Corrêa (CPF XXX.173.300-XX) , Ex-Prefeito Municipal de Santa Vitória do Palmar/RS (gestão 2001-2002) , Sr. Cláudio Fernando Brayer Pereira (CPF XXX.879.050-XX) , Ex-Prefeito Municipal de Santa Vitória do Palmar/RS (gestões 2005-2008 e 2009-2012) e Sr. Eduardo Corrêa Morrone (CPF XXX.855.670-XX) , Ex-Prefeito Municipal de Santa Vitória do Palmar/RS (gestão 2013-2016) , em razão da não consecução do objeto pactuado no Contrato de Repasse n° 146.729-70/2002, firmado em 5/7/2002 entre a União, por intermédio do Ministério do Esporte, representado pela Caixa Econômica Federal, e o município de Santa Vitória do Palmar/RS.
O objeto do ajuste, segundo a peça 1, p.62-72, era a 'implantação de infraestrutura esportiva em comunidades carentes /construção e equipamento de quadra de esporte no município de Santa Vitória do Palmar-RS'. À peça 5, suscitando questão preliminar, o MPTCU, em Parecer acatado pela Ministra Relatora (peça 6) , incluiu como responsável o Sr. Altiéres Terra de Carvalho (CPF XXX.364.700-XX) , Ex-Prefeito Municipal de Santa Vitória do Palmar/RS (gestão 2003/2004) 
HISTÓRICO
Conforme se verifica à peça 1, p. 36-48, a Prefeitura Municipal de Santa Vitoria do Palmar/RS apresentou ao Ministério do Esporte, em 26/6/2002, o projeto de construção de uma quadra poliesportiva coberta na Escola Municipal de Ensino Fundamental Bernardo Arriada, localidade de  Curral Alto - BR 471, na zona rural, visando atender a uma antiga reinvindicação da comunidade escolar, de modo a incentivar a prática desportiva, independente das condições climáticas, propiciando o desenvolvimento da criança e sua integração no meio social. 
Segundo o Plano de Trabalho, o custo total do empreendimento era de R$ 146.093,27, prevendo-se, inicialmente, R$ 60.000,00 em repasse da União e R$ 86.093,27 em contrapartida. No entanto, consoante documentos acostados à peça 1, p. 62-72, consta que os recursos de contrapartida foram alterados para R$ 77.532,16. Em termos de vigência e prestação de contas, Laudo de Análise Técnica de Engenharia da CEF à peça 1, p. 50-57 estipulou um cronograma físico-financeiro de 4 (quatro) meses, prevendo a cláusula décima primeira do ajuste a prestação de contas em até 60 (sessenta) dias após a vigência. 
À peça 1, p. 128-131, observa-se liberação parcial dos recursos federais em 8/8/2003, 29/1/2004 e 30/7/2004, nos valores de R$ 24.828,46, R$ 18.239,28 e R$ 9.439,80, respectivamente, totalizando R$ 52.507,54. Em relação à contrapartida, verificou-se uma execução financeira parcial de R$ 75.480,01. No tocante à execução física, foi contratada pela municipalidade a empresa Construtora Ulisses Gonzales (CNPJ 03.003.449/0001-00) , tendo a obra início em 19/11/2002. Segundo os Relatórios de Acompanhamento (RAE) da CEF emitidos em 2004 (peça 1, p. 108-122) , por ocasião da última vistoria realizada em 15/7 daquele exercício, constatou-se uma execução física de 87,61%, sendo glosados itens de pavimentação e pintura da quadra e esquadrias, executados em desacordo com o projeto/Plano de Trabalho.
À peça 1, p. 153-175, observam-se procedimentos da CEF visando à instauração de Tomada de Contas Especial, considerando a não conclusão do objeto dentro do prazo de vigência e não devolução do valor repassado. Considerando as irregularidades na execução, em 14/4/2016 a CEF enviou notificações aos responsáveis, conforme peça 1, p. 6-30. Na sequencia, segundo preceitua a IN TCU n° 71/2012, foi elaborado o Relatório de TCE n° 188 de 26/6/2016 (peça 1, p. 176-182) , com apuração dos fatos, identificação dos responsáveis e quantificação do dano.
Uma vez instaurada a TCE, e remetidos os autos ao Controle Interno, a CGU se manifestou, conforme peça 1, p. 192-195, no sentido de restituir o processo à CEF, alegando fragilidades e inconsistências na peça técnica. A conclusão foi de que o objeto não foi cumprido, sendo cobrados valores aproximadamente 12 (doze) anos após as constatações, não sendo localizados pareceres técnicos recentes acerca do andamento da obra. Também foi apontado o fato de o processo não conter evidências de nova fiscalização da CEF.
Ao final, a CGU questionou a execução da obra, ressaltando não haver nexo de causalidade entre a ação/omissão dos agentes e o possível dano. Além da intempestividade das ações, o Controle Interno alegou que não havia como asseverar que os gestores tiveram ciência da vigência do contrato, salientando que o instrumento foi aditivado em 4 (quatro) gestões. Ressaltou a CGU não ser prudente atribuir responsabilidade sem respaldo documental, por suposta inércia do agente interveniente do contrato, no caso, a CEF, descumprindo-se o disposto no art. 5° da IN TCU n° 71/2012. Por outra via, não foi comprovada a devolução dos recursos, solicitando a CGU à CEF a adoção de providências.
À peça 1, p. 198-206, constam tratativas da Prefeitura Municipal de Santa Vitória do Palmar/RS para término da obra, solicitando à CEF, ainda em 2004, refazer o piso nos locais em que o concreto apresentava baixa resistência ao impacto e à abrasão, executar a pintura da quadra com tinta epóxi, conforme orçamento da obra, além de executar a pintura interna das esquadrias e das grades de proteção. A CEF alertou que, caso não fossem realizados os itens, a obra não seria considerada concluída e os valores retidos não seriam liberados, devendo ser devolvidos os recursos liberados.
Em resposta, mediante o Ofício n. 118/2004 de 21/10/2004 (peça 1, p. 200) , o então Prefeito Municipal Altiéres Terra de Carvalho solicitou vistoria à quadra de esportes, informando, frente ao ofício da construtora, que os serviços estavam concluídos, justificando que a tinta epóxi não foi utilizada, visto que o memorial descritivo determinava tinta à base de látex acrílico. A CEF afirmou (peça 1, p.202) que deveria ser usada tinta epóxi pelo fato de o orçamento ter sido calculado com base neste item, ressaltando ter vistoriado a obra no final de setembro de 2004, sendo que a recuperação do piso e a pintura das esquadrias e telas continuavam pendentes, tornando-se condicionantes para a liberação da última parcela. Na ocasião, a CEF observou que o contrato se encerraria em 31/12/2004 e não seria mais prorrogado.
Em novo ofício sob o n. 126/2004 de 24/11/2004 (peça 1, p.204) , o Ex-Prefeito informou à CEF que, após a entrega da obra, ocorreu o uso indevido da quadra (trânsito de máquinas pesadas) que prejudicou o acabamento final, porém, foram providenciados os consertos pertinentes, uma vez que o aterro necessário para a execução da obra foi realizado pela Prefeitura, sendo esta corresponsável. O gestor reiterou que, no que se refere à utilização da tinta epóxi, a mesma não figurou no objeto do contrato, o que ficou claro no memorial descritivo elaborado pelo Setor de Engenharia e declaração do responsável técnico quanto ao assunto.
Em 16/2/2005, verifica-se novo relatório de vistoria da CEF (peça 1, p.207-208) , concluindo que as obras foram concluídas, porém, havia pendências quanto ao piso da quadra, considerado de péssima qualidade, sendo acertado que a Prefeitura iria promover melhorias. À peça 1, p. 210-223, consta relatório de Consultoria Técnica realizada pela Fundação Universidade Federal do Rio Grande, em 9/4/2005, recomendando após ensaios e testes, a total remoção do piso e do contrapiso da quadra, e execução de um novo piso em concreto, utilizando mão de obra experiente.
De 2005 a 2014, observam-se tratativas no sentido de concluir o objeto, concluindo a CEF, com base no laudo da FURG, que o concreto utilizado era de baixa qualidade, havia baixo teor de agregado graúdo, o consumo máximo de cimento não atingiu o consumo mínimo indicado no memorial descritivo, alguns pontos da quadra não possuíam a espessura de concreto mínima de contrapiso especificada no memorial descritivo, além do que o piso de argamassa possuía juntas de dilatação muito espaçadas, o que pode ter provocado o descolamento.
Em 29/12/2005, o município ingressou com ação judicial contra o executor da obra (peça 1, p. 231) , reiterando à CEF, em 7/4/2006, pedido de recuperação do piso (peça 1, p.232) . Na sequência (peça 1, p. 234-291) , constam diversas solicitações de prorrogação do prazo do contrato de repasse pela municipalidade, verificando-se ofício enviado ao Ministério dos Esportes, no sentido de aprovar valores para a recuperação do piso, provenientes da última etapa da obra, ou seja, recursos mantidos em conta corrente (R$ 12.730,86) , além de nova contrapartida da Prefeitura (R$ 25.234,12) .
À peça 1, p. 292, após diversas negociações, inclusive com a participação do Ministério Público, verifica-se que a CEF comunicou à Prefeitura que o contrato de repasse expirou em 30/6/2014, devendo ser devolvidos os recursos federais. Em reunião realizada em 23/9/2014 (peça 1, p. 294) , a Prefeitura assumiu o compromisso de concluir a obra até 30/10/2014, tendo a CAIXA oferecido prazo de 30 dias para devolução do valor corrigido, ou apresentar a obra concluída com funcionalidade. Caso houvesse conclusão da obra, o combinado é que a Prefeitura deveria apresentar a documentação da prestação de contas.
Destaquem-se informações contidas em Termo de Audiência no Ministério Público Estadual à peça 1, p. 296, verificando-se novas negociações estabelecidas em 2015, com vistas à conclusão do ginásio, em razão da desconformidade com o projeto inicial (espessura do concreto nas duas quadras, falta de grades nas janelas do ginásio, iluminação das duas quadras, dentre outras) . Segundo o documento, a CEF prorrogou a conclusão da obra até junho de 2015, observando-se à peça 1, p. 298-305, notificações expedidas aos ex-Prefeitos, cobrando a devolução da verba federal, em razão da não conclusão do objeto.
À peça 1, p. 322-326, verifica-se Relatório de Tomada de Contas Especial (Complementar) de 31/5/2017, emitido sob o nº 188/2016, apurando os fatos, identificando os responsáveis e quantificando o dano. No documento, o Tomador de Contas informou as providências adotadas, segundo preceitua a IN TCU nº 71/2012. Mais à frente (peça 1, p. 330-341) , avista-se Relatório e Certificado de Auditoria da Controladoria Geral da União, sob o nº 790/2017, datados de 11/8/2017, além do Parecer do Dirigente de Controle Interno com o mesmo número e data, seguidos do Pronunciamento Ministerial datado de 17/10/2017. Os documentos opinam, de forma unânime, pela irregularidade das contas.
Em análise à peça 3, consoante relatórios de acompanhamento da CEF, memórias de reuniões realizadas entre a CEF e a Prefeitura, além de notificações e demais documentos, a SECEX/RS atestou a não conclusão plena do objeto pactuado no contrato de Repasse, consistente na 'implantação de infraestrutura esportiva em comunidades carentes /construção e equipamento de quadra de esporte no município de Santa Vitória do Palmar/RS', na forma especificada no Plano de Trabalho, devendo ser considerada, entretanto, uma execução parcial da avença.
No processo, registrou a Secretaria que as ocorrências apuradas diziam respeito, principalmente, à execução física inadequada da quadra poliesportiva, considerando o piso como de péssima qualidade, conforme apontou a FURG à peça 1, p. 210-223, devendo ser totalmente removido e refeito. Em que pesem as tratativas entre a CEF e a Prefeitura, no sentido de recuperar a quadra, constatou-se que não houve êxito, até o dia 30/6/2014, passados mais de 12 (doze) anos da demanda inicial, solicitando a Caixa, ao final, a devolução integral dos recursos.
Na referida instrução, a SECEX/RS apontou que as últimas informações colhidas no Termo de Audiência do Ministério Público do Estado do Rio Grande do Sul em 2015 (peça 1, p.296) deram conta de que o objeto não foi concluído, não se verificando efetivas providências corretivas. De acordo com o documento, em agosto/setembro de 2014, houve nova reunião, momento no qual restou ajustado que o município concluiria a quadra até o final de novembro e informaria à CEF para que fosse realizada nova vistoria. Todavia, antes do término do prazo, o município informou acerca da impossibilidade de concluir a obra, apresentando projeto da Eletrosul para reforma das quadras. Posteriormente, houve informação de que a CEF teria prorrogado o prazo para conclusão da obra até junho de 2015, nada mais ocorrendo.
Em análise, a SECEX/RS registrou que não estava bem fundamentado o nexo de causalidade entre a conduta e o resultado, para fins de responsabilização dos 3 (três) Prefeitos, não compreendendo como se poderia atribuir responsabilidade solidária sem apurar a conduta individualizada. Observou a SECEX/RS que, além dos pressupostos exigidos para a regular instauração de TCE, há que se observar o cumprimento de outros requisitos, como o disposto no art. 6 º da IN TCU 71/2012, com redação dada pela IN TCU 76/2016, que prevê a dispensa de instauração, em caso de débito com valor atualizado monetariamente inferior a R$ 100 mil ou prazo superior a dez anos entre a data provável de ocorrência do dano e a primeira notificação dos responsáveis. Presentes, no caso, quaisquer dessas circunstâncias, o TCU dispensaria a instauração da TCE, salvo determinação em contrário do próprio Tribunal.
Neste diapasão, no tocante à quantificação do débito, discordou a Unidade Técnica do entendimento da CEF, quanto à exigência da totalidade dos recursos, eis que o objeto restou parcialmente executado. No caso, consultando portais na Internet, associados a conteúdos do Google Earth, a Secretaria comprovou a construção de uma quadra poliesportiva coberta aos fundos da Escola Bernardo Arriada em Santa Vitória do Palmar/RS, com o nome Aparício Amoza, na área rural. No site http://www.clicfest.com/fotos/formaturaBernardoArriada/14-12-2016, há fotos de um evento realizado em 14/12/2016, nas dependências da quadra poliesportiva, verificando-se, todavia, que o piso ficou em condições precárias.
Observou a Secretaria que o objetivo governamental perseguido não foi conquistado pela comunidade, uma vez que não havia evidências na grande rede da utilização da quadra para eventos esportivos. Todavia, reconheceu-se que os recursos da União, em conjunto com a contrapartida, propiciaram o erguimento de uma quadra coberta na escola, restando comprovada a execução das etapas de construção, como a marcação e nivelamento do terreno, fundações, paredes e telhado, colocação de portas, janelas, pisos, BWC etc., existindo um ginásio pronto, embora ainda sem utilidade para eventos esportivos, não se devendo impugnar a totalidade do gasto.
Reparou a Unidade Técnica que a dispensa de instauração de TCE em razão do valor do dano ser inferior ao limite, prevista no art. 6º, Inciso I, da IN TC 71/2012, justificada pelo princípio da economicidade do controle, só não se operou, porque a CEF exigiu a totalidade dos recursos federais repassados. Entretanto, os próprios autos registram que a CEF considerou (peça 1, p.108-122) , após vistoria realizada em 15/7/2004, uma execução física parcial de 87,61%, glosando apenas itens de pavimentação e pintura da quadra e esquadrias, em desacordo com o Plano de Trabalho.
Pelo exposto, embora reconhecendo a não funcionalidade, a contento, do empreendimento, por questões associadas ao piso, inviável para a prática esportiva de qualidade, a SECEX/RS opinou que não se poderia exigir a totalidade dos recursos federais, uma vez que se viabilizou, de certa forma, a construção da quadra poliesportiva coberta junto à escola, que apenas necessitava de intervenção no piso para seu efetivo funcionamento. No caso, salientando que a CEF relatou uma execução física parcial de 87,61 %, registrou-se que o valor impugnado na TCE equivaleria a pouco mais de R$ 7 mil, sem considerar a correção monetária ou se ater ao objetivo não alcançado. Pelo exposto, opinou a Unidade Técnica que o processo carecia de constituição válida e regular, com débito inferior a R$ 100 mil, exigência do art. 6º da IN TCU 71/2012.
Por outra via, salientou a SECEX/RS que a maior parte dos recursos provinha do Orçamento municipal, ou seja, dispôs o contrato de repasse sobre uma contrapartida de mais de R$ 77 mil e recursos da União de R$ 60 mil, verificando-se que deste último valor somente foram liberados R$ 52.507,54, sendo a contrapartida executada quase que integralmente. Ou seja, foram liberados R$ 75.480,01 dos R$ 77 mil previstos em contrapartida, configurando uma situação que o município investiu mais que a União para consecução do objeto.
Pelo exposto, a Unidade Técnica não conjugou do entendimento de que se deveria exigir a devolução integral dos recursos federais, em que pese o ginásio não ter propiciado um benefício integral à comunidade. Concluiu-se nos autos pela existência da obra física executada parcialmente e com possibilidade de acabamento, devendo se exigir valores proporcionais, considerando a pavimentação e pintura de baixa qualidade. Tais valores, como se viu, resultariam em pouco mais de R$ 7 mil, propondo-se não prosseguir a TCE, eis que o custo do processo era superior ao possível benefício com a obtenção do ressarcimento.
Aliado às constatações, acrescentou-se que a IN TCU 71/2012 também prevê a dispensa de instauração de TCE, quando se configurar o decurso do prazo de mais de 10 (dez) anos desde o fato gerador, impossibilitando o exercício da ampla defesa e do contraditório. Nesta esteira, apurou-se que a notificação do débito somente ocorreu em 2014, a partir do reconhecimento do fim do contrato de repasse, após 12 (doze) anos das primeiras constatações. Ainda, a Unidade Técnica entendeu que a conduta dos responsáveis não havia sido identificada individualmente, carecendo a TCE de pressupostos de constituição válida e regular. Nestes termos, reconhecendo que o lapso temporal superior a 10 (dez) anos, desde a data do fato gerador até a data da notificação, prejudicaria o exercício do contraditório e da ampla defesa, a Unidade Técnica propôs o arquivamento da TCE, considerando o inciso II do art.6º, I e II, e art. 13 § 1º da IN TCU 71/2012.
Dissentindo da opinião da Secretaria, o Ministério Público de Contas no TCU opinou pela imediata citação dos responsáveis solidários, em Parecer à peça 5, destacando que (...) 'ante a natureza do objeto (quadra poliesportiva) , a gravíssima deficiência no piso comprometeu totalmente o interesse público e o alcance da finalidade perseguida, vale dizer, não gerou proveito, tendo em vista a não conclusão do objeto e a ausência de funcionalidade do empreendimento'. Em outro trecho do Parecer, citou o Parquet especializado que (...) 'as muitas providências a cargo da Caixa exigindo ações concretas por parte do município para conclusão da obra, desde a celebração do contrato de repasse até a instauração da tomada de contas especial, deixam claro que não procede eventual argumento de que o tempo decorrido possa ser obstáculo ao contraditório e à ampla defesa por parte dos responsáveis'. Ao final, arrematou o MPTCU que (...) 'em resumo, a inação dos ex-prefeitos de Santa Vitória do Palmar/RS concorreu diretamente para o dano. Por integrarem a cadeia causal, devem ser solidariamente chamados a recompor os cofres públicos, em montante correspondente ao valor total desbloqueado pela Caixa', concluindo que o Sr. Altiéres Terra de Carvalho, Ex-Prefeito Municipal entre 2003 e 2004, também deveria ser, por medida de prudência, citado solidariamente com os demais responsáveis.
Em despacho à peça 6, a Ministra-Relatora endossou o posicionamento do Ministério Público de Contas, observando que, no caso concreto, não se verificou que a execução parcial do objeto tenha gerado benefícios à comunidade, circunstância que propiciaria redução no valor do débito. Assim, considerando o não alcance da finalidade pactuada e a consequente ausência de benefício para a comunidade, com fulcro no art. 157 do Regimento Interno, o processo foi devolvido à SECEX/RS para realização das citações alvitradas pelo MPTCU.
EXAME TÉCNICO
Em cumprimento ao Despacho da Ministra Relatora (peça 6) , foi promovida a citação dos Srs. Artur Fernando Rocha Corrêa (CPF XXX.173.300-XX) , Ex-Prefeito Municipal de Santa Vitória do Palmar/RS (gestão 2001-2002) , Sr. Altiéres Terra de Carvalho (CPF XXX.364.700-XX) , Ex-Prefeito Municipal (gestão 2003-2004) , Sr. Cláudio Fernando Brayer Pereira (CPF XXX.879.050-XX) , Ex-Prefeito Municipal de Santa Vitória do Palmar/RS (gestões 2005-2008 e 2009-2012) e Sr. Eduardo Corrêa Morrone (CPF XXX.855.670-XX) , Ex-Prefeito Municipal de Santa Vitória do Palmar/RS (gestão 2013-2016) , mediante os Ofícios n. 0263, 0264, 0265 e 0266/2018 datados de 6/4/2018 (peças 14, 15, 16 e 17) , além do Ofício n.0312/2008 de 25/4/2018 (peça 23) .
A seguir, passa-se à síntese das alegações de defesa, seguidas das respectivas análises.
Alegações de defesa apresentadas pelo Sr. Artur Fernando Rocha Corrêa (CPF XXX.173.300-XX) , Ex-Prefeito Municipal de Santa Vitória do Palmar/RS (gestão 2001/2002) .
Afastamento do cargo - exclusão de responsabilidade.
O signatário alega não ser responsável, tendo sido afastado do cargo de Prefeito logo após o início da obra. Argumenta que assinou o contrato em 2002, iniciando a obra no final daquele ano. Em 28/2/2003, foi afastado do cargo em virtude de cassação de mandato, solicitando ser oficiada a Câmara de Vereadores para obtenção da ata que determinou o seu afastamento e a nomeação do Vice-Prefeito Altiéres Terra de Carvalho (gestão 2003/2004) . Durante a execução e posterior entrega da obra, alega que não se encontrava na condição de Prefeito, não podendo ser responsabilizado por atos sobre os quais não teve ingerência, não tendo assinado nenhum empenho, cheque ou pagamento.
Análise
De fato, o Sr. Artur Fernando Rocha Corrêa não pode ser responsabilizado na TCE, tendo em vista que as falhas na execução somente foram detectadas em julho de 2004, mediante Relatório de Acompanhamento da CEF (peça 1, p.120-122) , quando não estava mais no comando municipal. Embora o responsável tenha pedido que o TCU diligenciasse a Câmara Municipal, para comprovar o seu afastamento, verificou-se em outro processo neste Tribunal (TC Processo 012.574/2011-2) , que foi excluída sua responsabilidade pelo mesmo motivo, ou seja, consignou o Relator do processo que, a partir de 28/2/2003, o Vice-Prefeito Altiéres Terra de Carvalho assumiu o cargo, sendo responsável pela realização das despesas no município. Observe-se que houve liberação parcial dos recursos federais em 8/8/2003, 29/1/2004 e 30/7/2004, nos valores de R$ 24.828,46, R$ 18.239,28 e R$ 9.439,80, conforme peça 1, p.128-131, portanto, após o afastamento do responsável do cargo, devendo ser excluída sua responsabilidade.
Alegações de defesa apresentadas pelo Sr. Altiéres Terra de Carvalho, Ex-Prefeito Municipal de Santa Vitória do Palmar/RS (gestão 2003-2004) 
Inexistência de responsabilidade
O Ex-Prefeito alega não ser responsável, porque não agiu de forma negligente ou omissiva, de modo a favorecer a inexecução do objeto. Os seus argumentos são os seguintes:
35.1 Foi eleito para o cargo de Vice-Prefeito no período 2000/2004, e, em decorrência da cassação do mandato do Prefeito Artur Fernando Rocha, ocupou o cargo nos anos de 2003-2004. No período de gestão, atuou junto à CEF no sentido de buscar resolver questões que envolviam a pavimentação e a pintura da quadra. Sobre o critério técnico que envolveu engenheiros da Prefeitura e da CEF, não teve condições e conhecimento para firmar entendimento diverso. Acolheu as indicações de que havia problemas na execução e destinou os engenheiros para firmar o ajuste técnico com a CEF.
35.2 Nos últimos três meses do seu exercício, de outubro a dezembro de 2004, buscou, com base nas indicações técnicas do Setor de Engenharia, resolver o problema, consistente na má qualidade do piso da quadra poliesportiva e a falta de aplicação de uma tinta epóxi. Em outubro de 2004, requereu nova vistoria, para que a CEF emitisse entendimento quanto ao cumprimento ou não das determinações.
35.3 Após dezembro de 2004, não teve qualquer conhecimento ou ingerência quanto à inexecução parcial do contrato, não tendo participado mais de qualquer administração de órgãos públicos, tampouco qualquer pleito eleitoral, não tendo conhecimento quanto aos atos de gestão. Tomou conhecimento de que o sucessor continuou as tratativas, o que parecia correto, uma vez que sobrevinha contrariedade técnica entre os engenheiros da CEF, Prefeitura e Procuradoria do município. Soube que a municipalidade firmou reiterados compromissos de restabelecimento e cumprimento do objeto, não sendo chamado a colaborar ou se manifestar quanto aos fatos.
35.4 É profissional liberal, tendo sob sua dependência família composta de esposa e filhos, não tendo condições de arcar com qualquer mínima responsabilização pecuniária, seja devolução ou multa. Também não agiu de forma omissiva ou colaborou com a 'inação' dos Ex-Prefeitos, sendo responsabilizados os ex-gestores Artur, Cláudio e Eduardo no Relatório de TCE n. 188/2016.
Análise 
Não se nega que o ex-gestor tenha atuado, no final de 2004, no sentido de resolver os problemas do ajuste. Todavia, esta atuação não foi efetiva, no sentido de recuperar o piso da quadra de esportes. Observa-se que no final de 2004, o gestor relatou à CEF ter sanado os problemas (peça 1, p. 196-206) , esclarecendo questões controversas sobre a aplicação de tinta epóxi, participando, no final do ano, de uma reunião com a CEF para solucionar o caso, sendo alertado, todavia, em 16/12/2004, que a liberação da última parcela do contrato ficaria condicionada à recuperação do piso do Ginásio da Escola Municipal Bernardo Arriada (peça 1, p. 206) , o que não foi providenciado.
É importante salientar que novo Relatório de Acompanhamento da CEF, datado de 16/2/2005 (peça 1, p.207-208) , apurou a situação de obra paralisada. Saliente-se à peça 1, p. 210-223, que o Relatório da FURG recomendou, após ensaios e testes, a total remoção do piso e contrapiso, considerando-o de péssima qualidade, sendo o documento exarado no ano seguinte ao do mandato do responsável (abril de 2005) . Tais fatos comprovam que a má execução do piso se operou ainda em 2004, e que cabia ao ex-gestor fazer a devida reparação.
Repare-se que há relato da entrega da obra em setembro de 2004, conforme o Ofício n. 118/2004 de 21/10/2004 (peça 1, p. 200) , no qual o então Prefeito Municipal Altiéres Terra de Carvalho solicita vistoria à quadra de esportes, informando que os serviços estavam concluídos, tendo a CEF informado (peça 1, p. 206) ter vistoriado a obra no final de setembro de 2004, sendo que a recuperação do piso e a pintura das esquadrias e telas continuavam pendentes e se tornaram condicionantes para a liberação da última parcela.
Em Ofício sob o n. 126/2004 de 24/11/2004 (peça 1, p.204) , há admissão pelo ex-gestor de um dano causado pela Prefeitura no piso por trânsito de maquinas pesadas. Portanto, ao não tomar providências para recuperação do piso em sua gestão, deve o Ex-Prefeito ser responsabilizado, eis que descumpriu os termos previstos na cláusula terceira, item 3.2 do Contrato de Repasse (Obrigações do Contratado) à peça 1, p. 64.
No caso, sua condição de profissional liberal ou impossibilidade de arcar com eventuais valores devidos, não são atenuantes de modo a excluir a responsabilidade, não se acolhendo os argumentos. 
Utilização do ginásio pela comunidade em reuniões e práticas esportivas.
O responsável afirma que o ginásio poliesportivo junto à Escola Municipal Bernardo Arriada vem, há vários anos, sendo utilizado pela comunidade como ponto de referência para reuniões e práticas escolares de natureza esportiva. Expõe que um critério técnico de qualidade deveria ter sido adotado, mas não se pode deixar de considerar que houve execução parcial em torno de 87,61%. Portanto, a obra existe e atende à comunidade, não como deveria, mas se presta ao uso e abrigo de vários eventos, conforme fotografias anexas.
Análise
Há, de fato, a utilização do ginásio, verificada em fotografias postadas por outros gestores (o responsável não apresentou as fotografias) , conforme peça 38, p. 10. Tal situação, por si, não exime a responsabilidade do ex-gestor pela execução irregular da obra e descumprimento das disposições contidas na cláusula terceira, item 3.2 do Contrato de Repasse. Todavia, conjuga-se de entendimento de que o débito pelo valor total repassado não lhe deve ser exigido, visto que, no decorrer desta instrução, identificou-se benefício da obra à coletividade, por meio de fotos, identificando-se um ginásio construído e uma quadra esportiva existente, havendo comprovação da realização de atividades esportivas pela comunidade.
No caso da execução parcial, e de obra aproveitada pela comunidade, há jurisprudência deste Tribunal no sentido de que se pode atenuar o débito, não se devendo exigir o total do repasse (Acórdão 2599/2010-TCU-Plenário e Acórdão 4059/2010-TCU-Primeira Câmara) . O Acórdão 2599/2010 preceitua que para a apuração do débito decorrente de execução parcial, deve ser considerada a dedução de valor correspondente ao possível aproveitamento de parte da obra já concluída. Já o Acórdão 4059/2010 dispõe que não se imputa débito à parcela de obra executada com potencial de destinação útil à sociedade.
Por outra via, há informações no processo que o recurso destinado ao pagamento do piso foi bloqueado pela CEF, não havendo sua realização. Conforme se apontou nesta instrução, segundo Relatório de Acompanhamento (RAE) da CEF emitido em 2004 (peça 1, p.108-122) , por ocasião da última vistoria realizada em 15/7 daquele exercício, constatou-se uma execução física de 87,61%, sendo glosados itens de pavimentação e pintura da quadra e esquadrias, executados em desacordo com o projeto/Plano de Trabalho. Deste modo, houve bloqueio de valores pela CEF, não sendo repassado o valor correspondente para a contratada, referente à pavimentação e pintura da quadra, além de esquadrias, permanecendo os recursos em poder do agente financeiro.
Neste ponto, entende-se que a prudência da CEF em não repassar os valores evitou prejuízo ao erário, não podendo ser cobrado do gestor eventual débito pela inexecução, tendo em vista que não houve dispêndio da União. Repare-se que há relato da CEF à peça 1, p. 206 de ter vistoriado a obra no final de setembro de 2004, sendo que a recuperação do piso e a pintura das esquadrias e telas continuavam pendentes, se tornando condicionantes para liberação da última parcela. Deste modo, acolhem-se as alegações de defesa, de modo a não se exigir valor pecuniário do gestor, não se excluindo, entretanto, a hipótese da aplicação de multa, considerando a não solução do impasse. Observe-se que em Ofício sob o n. 126/2004 de 24/11/2004 (peça 1, p. 204) , há admissão do ex-gestor de um dano causado pela Prefeitura no piso, por trânsito de máquinas pesadas, entretanto, por não tomar providências para recuperação do piso em sua gestão, deve o Ex-Prefeito ser responsabilizado, eis que descumpriu termos previstos na cláusula terceira, item 3.2 do Contrato de Repasse à peça 1, p. 64
Responsabilidade dos sucessores e da CEF.
Entende a parte que, se houve omissão, esta foi dos sucessores e da CEF, a partir do momento que se passaram mais de 13 (treze) anos sem que houvessem adotados e cumpridos todos os compromissos no sentido de restabelecer o que havia sido mal executado. Os argumentos são os seguintes:
a) Não se produziu a obra, nem se teve êxito contra a construtora, em demanda judicial;
b) O Prefeito Cláudio Fernando Brayer Pereira solicitou mais de 'cinco' reiteradas prorrogações do contrato. Tanto o prefeito Cláudio Pereira quanto o prefeito Eduardo Morrone, fizeram conclusões e firmaram compromissos que restaram inadimplidos sob suas inteiras e exclusivas gestões, ou seja, em todos os períodos de seus governos que se estenderam por mais de 12 anos;
c) O então prefeito Eduardo Morrone apresentou mais de dois pedidos de prorrogação e sucessivos compromissos de terminar a obra, sendo que efetivamente nada produziu no sentido de resolver a contenda;
d) A CEF deveria, em um tempo mais razoável do que 12 (doze) anos, ter adotado medidas efetivas e não protelatórias, eis que, por várias e várias vezes, fez reuniões e prorrogações que somente aumentaram o problema.
Análise
A responsabilidade da CEF e dos sucessores não exime a responsabilidade do ex-gestor, que deveria ter tomado providências em seu mandato, reparando o piso ou exigindo da empresa responsável a pronta recuperação, ou, ainda, responsabilizá-la pela má execução, nada sendo feito, descumprindo-se as disposições da cláusula terceira, item 3.2 do Contrato de Repasse. Considerando o exposto, nega-se provimento à defesa, mantendo-se a responsabilidade.
Quantificação do débito desproporcional à execução.
Deve ser corretamente dimensionada a responsabilização apurada em desfavor de cada um dos citados, citando-se a exigência da CEF quanto à execução de parte do objeto contratual, conforme argumentos a seguir:
a) Houve execução física parcial de 87,61 % do objeto, sendo a exigência de devolução sobre a totalidade do repasse. Tal questão dificultou a resolução do problema, devendo-se adotar a correta quantificação em relação ao saldo inadimplido que corresponderia a pouco mais do que 12% dos recursos;
b) A alteração na modalidade de execução passou pelo duplo crivo dos engenheiros do município e corpo de engenharia da CEF;
c) Não se constata qualquer intervenção ou inação sua dentro do pequeno período que teve responsabilidade, buscando a efetivação das fiscalizações da CEF;
d) A CEF colaborou com a elasticidade dos prazos e permissivos que culminaram na falta de medidas práticas e efetivas para o cumprimento do objeto.
Análise
Se a obra foi construída e aproveitada pela comunidade, como se verificou, por meio de fotografias (peça 38, p.10) , pode-se restringir o débito. No caso da execução parcial e de obra aproveitada pela comunidade, há jurisprudência deste Tribunal no sentido de que se pode atenuar o débito, não se devendo exigir o total do repasse (Acórdão 2599/2010-TCU-Plenário e Acórdão 4059/2010-TCU-Primeira Câmara) . Ademais, como se verificou anteriormente, não houve o pagamento, por bloqueio dos recursos pela CEF. Neste ponto, acatam-se os argumentos proferidos.
Todavia, as demais considerações não eliminam a responsabilidade de agir, exigindo-se do Ex-Prefeito providências, no sentido de reparar o piso ou cobrar da empresa a reparação da obra, à época, descumprindo-se as disposições da cláusula terceira, item 3.2 do Contrato de Repasse. Rejeitam-se, neste ponto, os argumentos.
Ausência de pressupostos. 
Há ausência de pressupostos de constituição e desenvolvimento válido e regular do processo, uma vez que, ocorreu o transcurso de mais de 10 (dez) anos desde o fato gerador, sem que tenha havido a notificação dos responsáveis, circunstância que inviabilizou o pleno exercício do contraditório e da ampla defesa. Há de se considerar que o valor atualizado do débito apurado é inferior a R$ 100 mil, que é o limite mínimo fixado para a instauração de TCE.
Análise 
Em Parecer à peça 5, o Ministério Público rejeitou a tese, o que foi corroborado pela Ministra Relatora à peça 6, concluindo o Parquet especializado que os gestores foram o tempo todo notificados pela CEF, tendo ciência das ocorrências. A TCE foi instaurada, ainda, por débito superior a R$ 100 mil, por ter sido considerado como débito um valor correspondente à totalidade dos recursos repassados atualizados monetariamente (o valor de referência em 20/6/2016 era de R$ 218.842,27, conforme peça 1, p.322) . Pelo exposto, rejeitam-se as alegações.
Alegações de defesa apresentadas pelo Sr. Cláudio Fernando Brayer Pereira, Ex-Prefeito Municipal de Santa Vitória do Palmar/RS (gestões 2005-2008 e 2009-2012) e Sr. Eduardo Corrêa Morrone, Ex-Prefeito Municipal de Santa Vitória do Palmar/RS (gestão 2013-2016) .
Prescrição do prazo para instaurar a TCE.
Segundo os ex-gestores, deve-se reconhecer a prescrição da TCE. Os argumentos são os seguintes:
a) A TCE foi instaurada 13 (treze) anos após a entrega da obra, configurando lapso temporal muito acima do aceitável, conforme a jurisprudência do TCU. A Constituição Federal, em seu art. 37, §5º, delega à legislação infraconstitucional o estabelecimento dos prazos a serem aplicados para se verificar a prescrição;
b) O STF, ao julgar o Tema 666 de repercussão geral já apontou em sentido diverso, impactando a matéria sob o Tema 899, em que reconheceu a prescritibilidade da pretensão de ressarcimento fundada em decisão de Tribunal de Contas. O STF também já declarou que a prescrição perante o TCU é regulada pela lei 9.873/99. E a lei de regência é clara em declarar a prescrição em 5 anos;
c) Na esfera administrativa, como no caso de TCE, não há de se falar de imprescritibilidade. Na ausência de norma instituidora do citado prazo, tanto a analogia quanto a jurisprudência fixam o prazo de cinco anos. Neste sentido tem decidido o STJ, conforme destaca o brilhante voto do Ministro Benedito Gonçalves no Resp. 1480350/RS.
Análise
A questão da prescrição já se encontra pacificada neste Tribunal, conforme Súmula TCU 282, que prega que as ações de ressarcimento movidas pelo Estado contra os agentes causadores de dano ao erário são imprescritíveis (Acórdão 2166/2012-TCU-Plenário / Relatora ANA ARRAES) . 
Ademais, a tese fixada pelo STF no RE 669.069 (Repercussão Geral 666) , que trata da incidência da prescrição nos débitos com a União decorrentes de ilícitos civis (prazo prescricional de cinco anos) , não alcança prejuízos que decorram de ilícitos administrativos, como a não comprovação da regular gestão de recursos públicos, que são imprescritíveis (Boletim de Jurisprudência n. 158/2017) .
Menciona-se, apenas a título de ilustração, que o Pleno julgou a RE com repercussão geral, reconhecendo que são imprescritíveis as ações de ressarcimentos ao erário decorrentes da prática de atos dolosos de improbidade administrativa, o que não é o caso.
Quanto à Lei 9.873/99, a mesma não se aplica ao presente caso, já estando sedimentado que o instituto da prescrição no TCU obedece ao art. 37, § 5º, da Constituição Federal, no que tange ao ressarcimento do prejuízo (Acórdão 941/2016-TCU-Plenário, Acórdão 1823/2015-TCU-Primeira Câmara, Acórdão 649/2011-TCU-Plenário) . Assim, quanto ao débito, a ação é imprescritível.
Dispensa de instauração e ausência de pressupostos de constituição e desenvolvimento válido e regular da TCE.
Os responsáveis argumentam que a IN TCU 71/2012 prevê a dispensa de instauração da TCE quando se configurar o decurso do prazo de mais de 10 (dez) anos desde o fato gerador, impossibilitando o exercício da ampla defesa e do contraditório. A não definição de prazo máximo para a instauração significa grave e irreparável cerceamento de defesa, pois impede que a parte apresente documentação defensiva, restando atacados o direito constitucional celebrado no art. 5º, LV da Carta Magna, visto que, passados mais de 5 (cinco) anos, não é exigível que qualquer pessoa mantenha em resguardo a documentação, justificando o arquivamento do processo.
Há, ainda, ausência de pressupostos de constituição, segundo o art. 6º da IN TCU, eis que o valor do débito é inferior a R$ 100.000,00, e que transcorreu prazo superior a dez anos entre a data provável de ocorrência do dano e a primeira notificação dos responsáveis pela autoridade administrativa competente.
Análise
Nas razões expostas no Parecer do MPTCU à peça 5, verifica-se o não acolhimento da tese, o que foi corroborado pela Ministra Relatora à peça 6. De fato, consta que, durante todo o período que culminou com a instauração de TCE, os gestores foram notificados pela CEF e sabiam das ocorrências, tendo, inclusive, motivado as prorrogações no prazo, contribuindo para o impasse.
Execução parcial, conclusão e utilização da obra pela comunidade.
A CEF reconheceu a execução parcial, não podendo se falar em cobrança do total pactuado quando é indiscutível a execução de 87,61% da obra, ainda em 2004 (peça 1, p108-122) . Assim, se considerarmos o valor total destinado à obra, abaixo do pactuado, não ultrapassaríamos R$ 8.000,00 (oito mil reais) passíveis de restituição. Logo, trata-se de valor extremamente baixo para instauração da TCE, nos termos do art. 6º, I, da IN TCU 71/2012. Resta plenamente demonstrado, de forma clara e objetiva, que houve utilização da quadra para os seus fins, e que a mesma se encontra devidamente pintada. Não há qualquer motivo para dar-se prosseguimento com a TCE, visto que foi concluída a obra e encontra-se sendo utilizada para os devidos fins.
Análise
Como dito anteriormente, a TCE foi instaurada pelo valor integral do débito devidamente corrigido, portanto, não foi dispensada por não se tratar de valor abaixo de R$ 100 mil. No caso, contudo, da execução parcial e de obra aproveitada pela comunidade, há jurisprudência deste Tribunal no sentido de que se pode atenuar o débito, não se devendo exigir o total do repasse (Acórdão 2599/2010-TCU-Plenário e Acórdão 4059/2010-TCU-Primeira Câmara) .
Ausência de Individualização das condutas - Cerceamento de defesa.
Os argumentos são os seguintes:
a) Não houve individualização da conduta dos auditados de modo a concorrer com o suposto prejuízo, imputando-se responsabilização solidária apenas por não terem conseguido que a empresa refizesse todo o piso da maneira que a CEF desejava. Não há que se falar em qualquer participação direta dos imputados, e tampouco foi apresentado qual seria a sua responsabilidade individual. À Caixa competia a individualização das condutas para poder ser produzida a competente defesa. Não sendo a mesma individualizada, há grave prejuízo à ampla defesa, a qual se encontra cerceada;
b) A CEF destacou todos os esforços empreendidos por Eduardo Morrone e Claudio Fernando, de modo a garantir o funcionamento pleno e adequado da quadra poliesportiva. Os gestores contribuíram para buscar a solução, não podendo ser responsabilizados pelo suposto prejuízo, que, se ocorreu, foi total e exclusivamente do gestor anterior, Sr. Artur Fernando.
Análise
O Ministério Público analisou a responsabilidade à peça 5, e a SECEX/RS promoveu a citação, atribuindo a mesma conduta individual aos responsáveis, ou seja, inação para dar prosseguimento à obra, não apresentando justificativas para a não finalização do objeto pactuado e não adotando as ações de resguardo ao Erário. Entretanto, considerando os documentos e fotografias enviadas, não se pode negar que os gestores tentaram resgatar a obra, verificando-se que houve aproveitamento do ginásio, ao final, o que, conjugado à retenção de valores pela CEF para pagamento da parte não concluída, elimina as ocorrências no sentido da exigência do débito.
Aplicabilidade da Lei 13.655/2018.
Há afastamento de qualquer imposição aos auditados por ausência de dolo ou erro grosseiro. Como demonstrado, não há qualquer responsabilidade dos gestores sobre a obra. Mesmo que houvesse, não poderia significar qualquer tipo de imposição, visto que não há qualquer indicação de dolo ou erro grave nas condutas.
Análise
A atividade de controle externo tem previsão na Constituição Federal, art.70 e art. 71. Neste sentido, compete ao TCU julgar as contas dos administradores e demais responsáveis por dinheiros, bens e valores públicos (...) e as contas daqueles que derem causa a perda, extravio ou outra irregularidade de que resulte prejuízo ao erário público.
O TCU tem Lei Orgânica própria (Lei 8.443/92) , que repete as competências constitucionais, e não é conflitante com nenhuma nova lei, não tendo sido revogada. Não existe, portanto, incidência da referida lei sobre as competências do TCU. Os critérios legais e normativos os quais se submete a TCE foram citados na instrução à peça 8, sendo formados pela Constituição Federal, art. 70, parágrafo único e 71, Inciso II, Lei 8.443/92, art. 8º (Lei Orgânica do TCU) , IN-TCU 71/2012 (Dispõe sobre a instauração, a organização e o encaminhamento ao Tribunal de Contas da União dos processos de tomada de contas especial) .
Além disso, o enunciado constante do art. 28 da Lei 13.655/2018, segundo o qual o 'agente público responderá pessoalmente por suas decisões ou opiniões técnicas em caso de dolo ou erro grosseiro', não teria o condão de afastar a responsabilidade pelo dano ao erário, na medida em que a reparação do dano tem assento na responsabilidade civil, cujos pressupostos de aplicação decorrem da comprovação da culpa em sentido amplo, seja por meio do dolo ou da culpa (em sentido estrito) , do dano e do nexo causal (arts. 186 e 927, 'caput', do Código Civil) . Nesses termos, 'A responsabilidade dos jurisdicionados perante o TCU é de natureza subjetiva e fica caracterizada mediante a presença de simples culpa, em sentido estrito (stricto sensu) ', Acórdão 1512/2015-TCU-Plenário, Relator: Ministro Bruno Dantas.
Nesse quadro, não é difícil perceber que a disposição do art. 28 da Lei 13.655/2018 não se projeta para a seara da responsabilidade civil, insuscetível, portanto, de alterar a exigência de 'culpa', em sentido estrito (negligência, imperícia e imprudência) , como elemento que deve estar presente na conduta do gestor para efeito de reparação ao erário decorrente da prática de ilícito administrativo. Aliás, interpretação que erigisse tão somente o dolo e o erro grosseiro como pressupostos para a reparação civil do dano no âmbito do direito público, com base numa leitura estreita do citado art. 28, revelar-se-ia flagrantemente contrária à Constituição Federal, especificamente quanto ao disposto na parte final do seu art. 37, §6º, em que a culpa, ao lado do dolo, figura como requisito subjetivo que, por si só, é capaz de atribuir responsabilidade civil a agente público que causou dano a terceiro e que responderá perante a Administração que teve que indenizar o particular pelo prejuízo resultante da conduta do referido agente, conforme se verifica na transcrição abaixo:
'§ 6º As pessoas jurídicas de direito público e as de direito privado prestadoras de serviços públicos responderão pelos danos que seus agentes, nessa qualidade, causarem a terceiros, assegurado o direito de regresso contra o responsável nos casos de dolo ou culpa.'
Obviamente que a lei não contém palavras inúteis, razão por que a aplicação do art. 28 da Lei 13.655/2018 mostra-se mais lógica e consentânea com a Constituição Federal se dirigida à seara do direito sancionador, de forma a evidenciar o propósito da novel lei no sentido de que a conduta do gestor só deve merecer reprimenda com a aplicação de uma sanção, a exemplo da multa, quando o ato impugnado representar grave violação às normas de regência da atividade administrativa e financeira, sejam regras ou princípios jurídicos, por meio do dolo ou do erro grosseiro, o que não se confunde com a reparação civil que não tem conteúdo sancionatório.
Cabe mencionar que a avaliação da gravidade da conduta e seus reflexos sobre a sanção a ser imposta é realizada por ocasião da dosimetria da pena. No caso dos ex-gestores municipais, no entanto, não parece lógico que se lhes deva exigir débito, em virtude da utilização do ginásio pela comunidade e retenção de valores pela CEF, além do que não parece razoável a aplicação de sanção, visto que se verificaram, nos autos, ações no sentido de recuperar a quadra, além de tentativas de solução para o impasse, com promoção de ação judicial contra a empresa responsável, entre outras ações. Neste sentido, entende-se que apenas o gestor responsável à época da conclusão do ginásio (2004) , seria suscetível da aplicação de penalidade pelo poder sancionador do TCU.
Excessivo tempo decorrido.
Destaca-se o excessivo tempo transcorrido, que impede a correta produção de provas. Transcorreram mais de 10 anos, entre a entrega da obra e o início da Tomada de Contas Especial, de modo que os dois auditados, que assumiram após a entrega das obras, já encerraram a gestão, não tendo mais acesso aos documentos do ente público municipal. Entretanto, em contato com a atual Administração, foi possível conseguir o contrato e pequena parcela dos procedimentos tomados entre 2005 e 2010.
Esclarece-se que toda a ação do Prefeito Claudio Fernando foi no sentido de tentar resolver um impasse entre a construtora e a Caixa, sendo que, desde 2005, houve mediação do caso pelo gestor com vistas a sanar a situação. O último documento trata de uma audiência realizada perante o Ministério Público, onde se faz prova de que se aguardava uma posição da CEF, que se mantinha intransigente. O mesmo se seguiu nos anos seguintes, durante a gestão de Eduardo Morrone, no sentido de mediar a situação entre a CEF e a construtora. Entretanto, durante todo o debate, a quadra poliesportiva permaneceu sendo utilizada, atingindo seu objetivo final. Para demonstrar o alegado, são trazidas fotos aos autos.
Análise
Conforme reparou o MPTCU à peça 5, o então prefeito Cláudio Fernando Brayer Pereira se comprometeu a finalizar a obra, participando de reuniões e acordos, todavia, sem sucesso. O Sr. Eduardo Morrone, também atuou no caso, sem, no entanto, fazer cumprir o ajuste. Em que pese o exposto, entende-se que os gestores não devem ser responsabilizados pela má execução da obra, eis que a principal ocorrência, ou seja, o piso da quadra mal executado, que inviabilizou as atividades esportivas, por vários anos, não se operou em suas gestões, havendo, mesmo que, de modo não ideal, hoje, o aproveitamento do ginásio pela comunidade escolar. Por outra via, a falta de providências da CEF, não exigindo ações concretas do primeiro gestor ainda em 2004, não o responsabilizando durante anos, contribuiu para o imbróglio que se formou, não se logrando sucesso nas questões, mesmo com responsabilização judicial da contratada.
Considerando o exposto, pondera-se pela exclusão de responsabilidade dos sucessores, com relação à culpabilidade, e retirada de eventual débito ou multa, com atribuição de responsabilidade individual ao Sr. Altiéres Terra de Carvalho, Ex-Prefeito Municipal de Santa Vitória do Palmar/RS (gestão 2003-2004) . Entende-se, no entanto, que não deve ser imputado ao Sr. Altiéres débito pelo total do repasse, haja vista a conclusão da obra, embora com as imperfeições apontadas, e seu aproveitamento pela comunidade escolar, consoante evidenciado em fotografias, nos termos da jurisprudência do TCU (Acórdão 2599/2010-TCU-Plenário e Acórdão 4059/2010-TCU-Primeira Câmara, por exemplo) .
Por outra via, vislumbrou-se nesta instrução que não se deve imputar débito ao ex-gestor pelo percentual da obra não executado, uma vez que a CEF bloqueou os recursos destinados ao pagamento do piso e pavimentação da quadra, além de esquadrias, não se verificando, deste modo, a existência de dano ao erário, considerando que tais recursos não foram realizados e estão em poder da CEF até hoje, podendo ser devolvidos.
A situação atípica, por si só, exigiria que se adotasse outra medida de mais eficácia, que seria, para efeito educativo, aplicar o poder sancionador do TCU ao ex-gestor Altiéres por infração às normas legais e regulamentares, uma vez que, como gestor do contrato de repasse em 2004, era responsável pela boa e regular aplicação dos recursos, devendo comprovar a realização integral do objeto. No entanto, esta medida também não é possível, em razão da prescrição da pretensão punitiva pelo decurso do período de 10 (dez) anos, uma vez que a última parcela dos recursos foi repassada em 30/7/2004, e o gestor somente foi citado pelo TCU em 16/4/2018.
Deste modo, de modo a evitar o dano ao erário, considerando que recursos da União ainda estão em poder da CEF, resta determinar à instituição financeira a restituição do saldo, propondo-se, deste modo, o acatamento das alegações de defesa, e julgamento pela regularidade das contas, em relação ao Sr. Artur Fernando Rocha Corrêa (CPF XXX.173.300-XX) , Ex-Prefeito Municipal de Santa Vitória do Palmar/RS (gestão 2001-2002) , ao Sr. Cláudio Fernando Brayer Pereira, Ex-Prefeito Municipal de Santa Vitória do Palmar/RS (gestões 2005-2008 e 2009-2012) e Sr. Eduardo Corrêa Morrone, Ex-Prefeito Municipal de Santa Vitória do Palmar/RS (gestão 2013-2016) , e o acatamento parcial das alegações de defesa, em relação ao aproveitamento do ginásio, e a rejeição das demais alegações, com julgamento pela irregularidade das contas, sem débito, em relação ao Sr. Altiéres Terra de Carvalho, Ex-Prefeito Municipal de Santa Vitória do Palmar/RS (gestão 2003-2004) , deixando, todavia, de se aplicar a multa prevista no art. 58 da Lei 8.443/92, em virtude da prescrição da pretensão punitiva.
CONCLUSÃO
Nesta TCE, verifica-se que a inação do Sr. Altiéres Terra de Carvalho, Ex-Prefeito Municipal (gestão 2003-2004) , foi o que deu causa direta à aceitação da obra com imperfeições, não tendo adotado medidas efetivas para a correção das falhas construtivas, de maneira a dar funcionalidade plena ao ginásio.
Quanto ao quadro de responsabilização, o administrador, a quem competia executar o contrato de repasse ainda em 2004, tinha ciência das ocorrências, em relação ao piso, devendo ter apresentado soluções efetivas ao impasse. Em outras palavras, a inação do Ex-Prefeito Altiéres Terra de Carvalho concorreu diretamente para a execução parcial do ginásio. Decorre que a deficiência no piso, comprometeu, por longo período, o interesse público e o alcance da finalidade perseguida pelo Estado, causando dano maior à comunidade do extremo sul do Rio Grande do Sul. Ao protelar a solução do impasse, o ex-gestor sabia do prejuízo social advindo.
Por outro lado, reconheceram-se no processo ações dos sucessores, no sentido de buscar uma solução para o impasse, e mesmo que a obra não tenha se completado com piso adequado, restou comprovado, por meio de fotografias, que o ginásio vem sendo utilizado pela comunidade escolar para a prática esportiva. Quanto a este ponto, conjuga-se de entendimento de que, constatando-se uma execução parcial, prestando a obra benefício à comunidade, segundo jurisprudência desta Corte de Contas, não se deve exigir a devolução da totalidade dos repasses.
Concluiu-se, ainda, no exame técnico, que a execução irregular do piso não foi irregularidade perpetrada na gestão dos sucessores Cláudio Fernando Brayer Pereira, Ex-Prefeito Municipal (gestões 2005-2008 e 2009-2012) e Sr. Eduardo Corrêa Morrone, Ex-Prefeito Municipal (gestão 2013-2016) , e, sim, na gestão do Sr. Altiéres Terra de Carvalho, Ex-Prefeito Municipal de Santa Vitória do Palmar/RS (gestão 2003-2004) , que não tomou as providências em sua gestão, em que pese ter sido comunicado pela CEF da irregularidade.
O referido Ex-Prefeito, ao não reparar o piso ou exigir ações da construtora ou, ainda, responsabilizá-la pela má execução, deu vazão ao problema para gestões seguintes. Mesmo que se conjugue tese de que também competia aos sucessores recuperar o ginásio e entrega-lo à comunidade, é forçoso reconhecer que quem não correspondeu às obrigações, desde o princípio, foi o gestor Altiéres, que não foi responsabilizado pela CEF, que pouco ou nada fez no sentido de solucionar o impasse, sendo a última parcela dos recursos bloqueada.
Conforme Relatórios de Acompanhamento (RAE) da CEF emitidos em 2004 (peça 1, p. 108-122) , a execução física apurada correspondia a 87,61%, sendo glosados os itens de pavimentação e pintura da quadra e esquadrias, executados em desacordo com o projeto/Plano de Trabalho. Há de se reconhecer, portanto, que, se a execução irregular se operou, ela ocorreu na gestão do ex-gestor Altiéres, que não adequou o piso a contento, nem responsabilizou a empresa contratada, não desvencilhando a questão. Considerando, ainda, o fato de que não se tinha conhecimento neste processo do aproveitamento do ginásio em benefício da comunidade, não parece razoável persistir na responsabilização dos sucessores.
Conclui-se que os sucessores municipais não foram omissos, tendo tomado providências, ingressando em juízo contra a contratada, participando de diversas reuniões com a CEF e tratativas com o Ministério Público, embora sem sucesso. Por outro lado, a falta de responsabilização pela CEF do ex-gestor municipal Altiéres, concorreu para arrastar o impasse para gestões seguintes, dificultando uma solução para o caso.
Por tudo quando exposto, considerando que (...) 
	a) devem ser reconhecidos os esforços e as iniciativas dos Prefeitos sucessores, com ajuizamento de ação contra a contratada, participação em reuniões com a CEF e o Ministério Público, e solução apresentada de liberação dos recursos pela CEF e nova contrapartida, não efetivada até a extinção do contrato de repasse;
	b) foi prorrogado o processo sucessivas vezes por conta da não solução do impasse, verificando-se dependência de ações judiciais e outras demandas;
	c) comprovou-se a efetiva utilização do ginásio, ainda que com imperfeições na obra, havendo benefício à comunidade escolar, entendendo-se que a exigência de débito é medida desproporcional, pela glosa e existência de recursos na CEF, relacionados às falhas de execução, ou seja, recursos remanescentes que não foram liberados, não devendo responder os dois últimos Prefeitos sucessores por ocorrências registradas antes de seus respectivos mandatos;
d) houve inação da CEF, uma vez que não responsabilizou o Sr. Altiéres Terra de Carvalho, Ex-Prefeito Municipal (gestão 2003-2004) , no devido tempo, e não devolveu os recursos remanescentes à União;
	e) discutem-se, atualmente, outras questões advindas da deterioração do ginásio pela ação do tempo e seu efetivo uso, com a existência de janelas quebradas e outros fatos estranhos ao processo, exigindo a CEF reparos, em conjunto com o piso; e, finalmente;
	f) há saldo de recursos na CEF (peça 1, p. 130) , que deve ser devolvido à União, atentando-se que estes recursos são superiores a um eventual débito exigido.
	(...) conclui-se, no mérito, pelo acatamento das alegações de defesa do Sr. Artur Fernando Rocha Corrêa, Ex-Prefeito Municipal de Santa Vitória do Palmar/RS (gestão 2001-2002) , do Sr. Cláudio Fernando Brayer Pereira, Ex-Prefeito Municipal de Santa Vitória do Palmar/RS (gestões 2005-2008 e 2009-2012) e do Sr. Eduardo Corrêa Morrone, Ex-Prefeito Municipal de Santa Vitória do Palmar/RS (gestão 2013-2016) , dando-lhes quitação, com julgamento das contas pela regularidade, além do acatamento parcial da defesa do Sr. Altiéres Terra de Carvalho, Ex-Prefeito Municipal (gestão 2003-2004) , em relação ao aproveitamento da obra, e rejeição das demais alegações, propondo o julgamento de suas contas pela irregularidade, sem débito, deixando de aplicar a multa prevista no art. 58 da Lei 8.443/92 em razão da prescrição da pretensão punitiva, uma vez que a última parcela dos recursos foi repassada em 30/7/2004, e o gestor somente foi citado pelo TCU em 16/4/2018.
87.	Adicionalmente, propõe-se determinação à CEF, para que restitua ao Tesouro Nacional o saldo remanescente na conta vinculada ao contrato de repasse n° 146.729-70/2002, firmado em 5/7/2002 entre a União, por intermédio do Ministério do Esporte, representado pela Caixa Econômica Federal, e o município de Santa Vitória do Palmar/RS, comprovando o recolhimento dos valores a este Tribunal, por meio desta Secretaria de Tomada de Contas Especial (SECEX/TCE) .
88.	Apresenta-se, a seguir, a síntese da proposta de encaminhamento sugerida:
Responsável: Sr. Altiéres Terra de Carvalho, Ex-Prefeito Municipal de Santa Vitória do Palmar/RS (gestão 2003-2004) ;
Irregularidade: Prática de ato de gestão antieconômico, uma vez que competia ao responsável executar o objeto pactuado no Contrato de Repasse n° 146.729-70/2002, que consistia na construção e equipamento de quadra de esporte no município de Santa Vitória do Palmar-RS (Escola Municipal Bernardo Arriada) , tendo sido verificado, segundo Relatórios de Acompanhamento (RAE) da CEF (peça 1, p. 108-122) , por ocasião da última vistoria realizada em 15/7/2004, uma execução física de 87,61%, sendo glosados itens de pavimentação e pintura da quadra e esquadrias, executados em desacordo com o projeto/Plano de Trabalho.
Conduta: Não providenciar a reparação do piso da quadra de esportes, executado em desacordo com o previsto no projeto/Plano de Trabalho e não exigir ações da contratada ou responsabilizá-la pelas falhas de execução.
Dispositivos violados: art. 70, parágrafo único, e art.71, Inciso II e VI, Lei nº 8.443/92, art.1º, Inciso I, 5º, Inciso I, 6º e 8º (Lei Orgânica do TCU) , IN TCU nº 71/2012, art. 93 do Decreto Lei 200/67, Lei n. 8.443/92, art.8º, 12, 15 e 16 (Lei Orgânica do TCU) , cláusula terceira, item 3.2 do Contrato de Repasse (Obrigações do Contratado) .
Constatação final e proposta de encaminhamento: Acolhimento das alegações de defesa do Sr. Artur Fernando Rocha Corrêa (CPF XXX.173.300-XX) , Ex-Prefeito Municipal de Santa Vitória do Palmar/RS (gestão 2001-2002) , do Sr. Cláudio Fernando Brayer Pereira (CPF XXX.879.050-XX) , Ex-Prefeito Municipal de Santa Vitória do Palmar/RS (gestões 2005-2008 e 2009-2012) e do Sr. Eduardo Corrêa Morrone (CPF XXX.855.670-XX) , Ex-Prefeito Municipal de Santa Vitória do Palmar/RS (gestão 2013-2016) , com julgamento das contas pela regularidade, e acolhimento parcial das alegações de defesa apresentadas pelo Sr. Altiéres Terra de Carvalho (CPF XXX.364.700-XX) , Ex-Prefeito Municipal de Santa Vitória do Palmar/RS (gestão 2003/2004) , quanto ao aproveitamento da obra e funcionalidade do ginásio esportivo, e rejeição das demais alegações, com relação à não recuperação do piso da quadra de esportes, com proposta de irregularidade das contas, sem débito, deixando de se aplicar a multa prevista no art. 58 da Lei 8443/92, em virtude da prescrição da pretensão punitiva.
PROPOSTA DE ENCAMINHAMENTO
Diante do exposto, submetem-se os autos à consideração superior, propondo:
com fundamento nos arts. 1º, inciso I, 16, inciso I, da Lei 8.443/1992, c/c os arts. 1º, inciso I, e 214, inciso I, do Regimento Interno, que sejam acatadas as alegações de defesa e julgadas regulares as contas do Sr. Artur Fernando Rocha Corrêa (CPF XXX.173.300-XX) , Ex-Prefeito Municipal de Santa Vitória do Palmar/RS (gestão 2001/2002) , do Sr. Cláudio Fernando Brayer Pereira, Ex-Prefeito Municipal de Santa Vitória do Palmar/RS (gestões 2005-2008 e 2009-2012) e do Sr. Eduardo Corrêa Morrone, Ex-Prefeito Municipal de Santa Vitória do Palmar/RS (gestão 2013-2016) , dando-se-lhes quitação;
com fundamento nos arts. 1º, inciso I, 16, inciso III, alínea 'b' da Lei 8.443/1992 c/c os arts da mesma Lei, e com arts. 1º, inciso I, 209, inciso II, 210, §2º, e 214, inciso III, do Regimento Interno, que sejam acatadas parcialmente as alegações de defesa apenas quanto ao aproveitamento da obra e funcionalidade do ginásio esportivo, e rejeitadas as demais alegações, e julgadas irregulares as contas do Sr. Altiéres Terra de Carvalho (CPF XXX.364.700-XX) , Ex-Prefeito Municipal de Santa Vitória do Palmar/RS (gestão 2003/2004) ;
determinar à Caixa Econômica Federal, com fundamento no art.12, Inciso IV da Lei 8443/92, c/c art.157 do Regimento Interno do TCU, que restitua em 30 (trinta) dias, mediante GRU (Guia de Recolhimento à União) , ao Tesouro Nacional, os recursos remanescentes (saldo atualizado/corrigido) constantes da conta vinculada (agência 0693 - Op. 006, c/c 47-5) , conforme peça 1, p.130, referente ao contrato de repasse n° 146.729-70/2002, firmado em 5/7/2002 entre a União, por intermédio do Ministério do Esporte, representado pela CEF, e o município de Santa Vitória do Palmar/RS, comprovando o recolhimento a esta Unidade Técnica (SECEX/TCE) ."
2.	O parecer do ministério Público junto ao TCU é nos seguintes termos:
"Trata-se da tomada de contas especial alusiva ao Contrato de Repasse 146.729-70/2002, Siafi 460791, celebrado entre o Ministério do Esporte e Turismo, por intermédio da Caixa Econômica Federal, e o Município de Santa Vitória do Palmar/RS, em 5/7/2002, com vistas à 'implantação de infraestrutura esportiva em comunidades carentes/construção e equipamento de quadra de esporte no Município de Santa Vitória do Palmar/RS' (peça 1, pp. 62/74 e 164) , nos termos do plano de trabalho aprovado (peça 1, pp. 40/8) .
O ajuste foi firmado no valor total de R$ 137.532,16 (concedente: R$ 60.000,00, contrapartida municipal: R$ 77.532,16, peça 1, pp. 64 e 176) , e a discriminação dos custos integra a peça 1, p. 52 (valor dos equipamentos: R$ 2.520,52, dos quais R$ 1.035,17 a cargo da União) . 
Embora o prazo de vigência contratual tenha sido sucessivamente prorrogado até 30/12/2016 (peça 1, pp. 164 e 176) , a liberação dos recursos (desbloqueio) não foi total, não por razões afetas à União, mas em decorrência de inadimplemento do município convenente. Foram desbloqueados R$ 52.507,54 (peça 1, pp. 178, item 4, e 298) dos R$ 60.000,00 previstos, ou seja, 87,51% do valor federal pactuado. 
As datas e os valores das liberações foram os seguintes (peça 1, pp. 128/32) :
	DATA DA OCORRÊNCIA
	VALOR HISTÓRICO (R$) 

	8/8/2003
	24.828,46

	29/1/2004
	18.239,28

	30/7/2004
	  9.439,80

A teor do disposto no contrato de repasse (peça 1, p. 66, grifos acrescidos) :
'5.1 A autorização de saque dos recursos creditados na conta vinculada será feita em parcelas, de acordo com o cronograma físico-financeiro, após atestada, pelo CONTRATANTE [União], a execução física da etapa correspondente e após a comprovação financeira da etapa anterior pelo CONTRATADO [município].'
Ao município cabia, entre outras obrigações, executar os trabalhos necessários à consecução do objeto, observando critérios de qualidade, prazos e custos previstos, e recursos adicionais porventura necessários à consecução do objeto deveriam ter seu aporte sob responsabilidade exclusiva do contratado, no caso, a municipalidade (Cláusulas 3.2, alínea 'a', e 4.3 do Contrato de Repasse, peça 1, p. 64) .
Iniciada em 19/11/2002, a execução do objeto alcançou 87,61% do total previsto para o contrato, correspondendo a R$ 127.987,55, conforme Relatório de Acompanhamento de Empreendimento - RAE/Caixa, de 15/7/2004, que noticiou a glosa de 'R$ 18.105,70, referente aos itens pavimentação e pintura da quadra e esquadrias, por estarem em desacordo com o projeto' (peça 1, pp. 120/2) , vale dizer, execução do pavimento e pintura da quadra fora das especificações e baixa qualidade na pintura das esquadrias (peça 1, p. 196) . 
A execução física inadequada da quadra poliesportiva também foi apontada pelo Laboratório de Construção Civil da Fundação Universidade Federal do Rio Grande - FURG, em 9/4/2005, considerando-se o piso como de péssima qualidade. Assim, 'para que haja total garantia do serviço, são necessárias as totais remoções do piso e contrapiso, sendo após executado outro piso [em concreto]' (peça 1, pp. 210/23) .
Nas palavras da Caixa Econômica, 'com a execução desse percentual [87,61%], o objeto não cumpriu com os objetivos previstos no plano de trabalho, não gerando, portanto, o benefício social esperado' (peça 1, p. 6, item 1.1) .
O Termo de Audiência realizada pelo Ministério Público do Estado do Rio Grande do Sul em 2015 (peça 1, p. 296) noticiou que o objeto pactuado não fora concluído.
O Relatório de TCE 188/2016 quantificou o dano em R$ 52.507,54 e assim discorreu sobre a responsabilização dos agentes envolvidos (peça 1, pp. 176/82) :
'13. Com relação à atribuição de responsabilidade, entendo que esta deve ser imputada ao Senhor Artur Fernando Rocha Corrêa, ex-Prefeito do Município de Santa Vitória do Palmar/RS (2001-2004) , visto que em sua gestão foi assinado o contrato, foram realizados os repasses, teve tempo suficiente e recursos disponíveis para conclusão do objeto, mas não o fez.
14. Entendo que a responsabilidade deve ser estendida aos Senhores Cláudio Fernando Brayer, ex-Prefeito do Município de Santa Vitória do Palmar/RS (2005-2012) [[footnoteRef:2]], e Eduardo Corrêa Morrone, Prefeito do Município de Santa Vitória do Palmar/RS (2013-2016) , tendo em vista que não deram prosseguimento à conclusão da obra, não apresentaram justificativas para a não finalização do objeto pactuado e não adotaram as ações de resguardo do Erário.' [2:  A esse respeito, o Ministério Público de Contas ressalta que, de acordo com a defesa à peça 38, p. 1:' (...) Neste ponto há de se destacar outro elemento, que é o erro sobre a responsabilidade pela gestão municipal. Ao contrário do afirmado, a Gestão do Prefeito Claudio Fernando Brayer Pereira se estendeu somente até 2010, sendo interrompida para que o mesmo assumisse o Instituto Rio-Grandense do Arroz, autarquia Estadual incompatível com a Gestão Municipal, momento em que assumiu o Vice-Prefeito, Eduardo Correa Morrone, que permaneceu na gestão até 2016'.] 
Nessa linha, o Relatório de TCE 188/2016 - Complementar arrolou, como responsáveis solidários, os ex-prefeitos Artur Fernando Rocha Corrêa (gestão 2001/2004) , Cláudio Fernando Brayer Pereira (gestões 2005/2008 e 2009/2012) e Eduardo Correa Morrone (gestão 2013/2016) , consoante Matriz de Responsabilização à peça 1, p. 320. Em valor original, o débito foi quantificado em R$ 52.507,54, ante a não conclusão do objeto pactuado (peça 1, pp. 322/6) .
A administração pública federal não permaneceu inerte ao longo dos anos, pelo contrário. Rol da cronologia dos fatos e das inúmeras providências de regularização/cobrança insistentemente adotadas pela Caixa consta da peça 1, pp. 316/9, e do parecer do Ministério Público de Contas à peça 5.
Na instrução preliminar, a então Secretaria de Controle Externo no Estado do Rio Grande do Sul - Secex/RS propôs ao Tribunal o arquivamento da presente tomada de contas especial, ante a ausência de pressupostos de constituição e de desenvolvimento válido e regular, notadamente em função dos seguintes argumentos (peça 3) :
a) não está devidamente fundamentado o nexo de causalidade exigido para responsabilização dos 3 prefeitos, como apontou a Caixa [Artur Fernando Rocha Corrêa, gestão 2001/2004; Cláudio Fernando Brayer Pereira, gestões 2005/2008 e 2009/2012, e Eduardo Corrêa Morrone, gestão 2013/2016]. Não se pode atribuir responsabilidade solidária sem se identificar a conduta individualizada para as ocorrências. No caso em questão, conclui-se muito mais pela responsabilidade da contratada, para o insucesso dos objetivos do ajuste, do que uma eventual conduta sem zelo dos mandatários;
b) no tocante à quantificação do débito, não cabe exigir a totalidade dos recursos, eis que o objeto do ajuste, consistente na construção e equipamento da quadra poliesportiva, restou parcialmente executado. No caso, consultando alguns portais na Internet, associados a conteúdos do Google Earth, verifica-se a construção de uma quadra poliesportiva coberta aos fundos da Escola Bernardo Arriada em Santa Vitória do Palmar/RS, com o nome Aparício Amoza, na área rural. No site http://www.clicfest.com/fotos/formaturaBernardoArriada/14-12-2016, por exemplo, verificam-se fotos de um evento realizado em 14/12/2016, nas dependências da quadra poliesportiva, identificando-se, todavia, que o piso realmente ficou em condições precárias, não servindo o objeto para os fins colimados, de forma a desenvolver as crianças e integrá-las ao meio social;
c) se bem observado, o objetivo governamental perseguido não foi conquistado pela comunidade, uma vez que não há evidências, em toda a grande rede, da utilização da quadra para eventos esportivos. Todavia, os recursos da União em conjunto com a contrapartida propiciaram o erguimento de uma quadra coberta na região sul do Estado do Rio Grande do Sul, restando comprovada a execução de etapas de construção, como marcação e nivelamento do terreno, fundações, paredes e telhado, colocação de portas, janelas, pisos, BWC, etc., existindo um ginásio pronto, embora ainda sem utilidade para eventos esportivos, não se devendo impugnar a totalidade do gasto;
d) a dispensa de instauração de TCE em razão do valor do dano ser inferior ao limite previsto na IN/TCU 71/2012 (art. 6º, inciso I) só não se operou porque a Caixa exigiu a [devolução da] totalidade dos recursos federais repassados. Entretanto, os próprios autos registram que a Caixa considerou, após vistoria realizada em 15/7/2004, uma execução física parcial de 87,61%, glosando itens de pavimentação e pintura da quadra e esquadrias, em desacordo com o plano de trabalho (peça 1, pp. 108/22) ;
e) em que pese se reconhecer a inutilidade do gasto, por não funcionalidade do empreendimento, por questões associadas ao piso, inviável para a prática esportiva, não se pode concluir pela necessidade de total ressarcimento dos recursos federais, uma vez que viabilizaram, de certa forma, a construção de uma quadra poliesportiva junto à escola, inclusive coberta, que apenas necessita de intervenção para seu efetivo funcionamento e serventia;
f) a Caixa relatou uma execução física parcial de 87,61%, ou seja, neste caso, o valor impugnado seria de pouco mais de R$ 7 mil (sem correção monetária) , considerando a proporcionalidade dos recursos e sem se considerar o objetivo não alcançado;
g) pelo exposto, carece a TCE de constituição válida e regular, com débito inferior a R$ 100 mil, exigência do art. 6º da IN/TCU 71/2012;
h) de outro modo, a maior parte dos recursos carreados era oriunda do orçamento municipal (contrapartida de mais de R$ 77 mil pelo município e recursos da União no montante de R$ 60 mil) . Em que pesem os recursos federais não terem sido executados em 100%, uma vez que somente R$ 52.507,54 foram liberados, a execução financeira da contrapartida foi quase que integral, ou seja, foram liberados R$ 75.480,01 dos R$ 77 mil previstos, configurando uma situação em que o município investiu mais do que a União para consecução do objeto;
i) embora os recursos não tenham propiciado o benefício da obra à comunidade, em termos de desenvolvimento e de interação das crianças, nesta TCE, há obra física executada parcialmente e com possibilidade de acabamento, devendo-se exigir, de outra forma, o valor proporcional ao que foi impugnado, considerando a pavimentação e a pintura de baixa qualidade. Tais valores, como se viu, resultam em pouco mais de R$ 7 mil (sem correção monetária) . A TCE não deve prosseguir quando o custo do processo é superior ao possível benefício com a obtenção do ressarcimento;
j) a IN/TCU 71/2012 também prevê a dispensa de instauração da TCE quando se configurar o decurso do prazo de mais de 10 anos desde o fato gerador, impossibilitando o exercício da ampla defesa e do contraditório. No caso, a tomada de providências pela Caixa, com notificação das partes, somente ocorreu em 2014, a partir do reconhecimento do fim do contrato de repasse, após 12 anos das primeiras constatações. Mesmo que a Caixa tenha realizado tratativas com a prefeitura durante todo este período, a efetiva notificação com débito somente se operou em 2014, pelo término do contrato. Nestes termos, é forçoso reconhecer que um lapso temporal superior a 10 anos tenha ocorrido (desde a data do fato gerador até a data de notificação das partes) , prejudicando o exercício do contraditório e da ampla defesa, devendo a TCE ser arquivada, em cumprimento ao inciso II do art. 6º da IN/TCU 71/2012;
k) nesta TCE, portanto, não foram cumpridos requisitos essenciais previstos na IN/TCU 71/2012, art. 6º, incisos I e II. Em um primeiro plano, eventual débito calculado não ultrapassaria o valor mínimo exigido pelo Tribunal (R$ 100 mil, conforme IN/TCU 76/2016) , em razão da execução parcial do objeto, como a própria Caixa Econômica Federal reconheceu. Em segundo plano, as notificações realizadas aos responsáveis ocorreram após o interregno temporal de 10 anos, prejudicando o exercício do contraditório e da ampla defesa necessários à perfeita consecução dos atos processuais. Aliado a isto, a identificação dos responsáveis, a partir de condutas individualizadas, que concorreram para o dano ao erário, não foi comprovada, carecendo a TCE dos pressupostos de constituição válida e regular, devendo-se promover o seu arquivamento.
O Ministério Público de Contas, porém, dissentiu dessas conclusões e, pedindo vênias, opinou pela citação solidária dos ex-prefeitos de Santa Vitória do Palmar/RS, a seguir indicados (demonstrativos do TSE à peça 1, pp. 28/34) , pela importância total liberada (R$ 52.507,54, peça 1, pp. 128/32 e 168) , tendo em vista a não conclusão do objeto pactuado no Contrato de Repasse 146.729-70/2002, qual seja, construção e equipamento de quadra poliesportiva coberta na Escola Municipal de Ensino Fundamental Bernardo Arriada, acarretando o não alcance da finalidade pactuada e a consequente ausência de benefício para a comunidade, por força da ausência de funcionalidade do empreendimento:
Responsáveis solidários:
Artur Fernando Rocha Corrêa, gestão 2001/2004;
Altieres Terra de Carvalho, gestão 2003/2004;
Cláudio Fernando Brayer Pereira, gestões 2005/2008 e 2009/2012;
Eduardo Corrêa Morrone, gestão 2013/2016.
	DATA DA OCORRÊNCIA
	VALOR HISTÓRICO (R$) 

	8/8/2003
	24.828,46

	29/1/2004
	18.239,28

	30/7/2004
	  9.439,80

 Os argumentos expostos no parecer ministerial à peça 5 foram, no essencial, os que seguem:
a) a unidade técnica admite expressamente que (peça 3) :
a.1) 'de fato, se bem observado, o objetivo governamental perseguido não foi conquistado pela comunidade, uma vez que não há evidências, em toda a grande rede, da utilização da quadra para eventos esportivos (...) ';
a.2) 'em que pese se reconhecer a inutilidade do gasto, por não funcionalidade do empreendimento, por questões associadas ao piso, inviável para a prática esportiva (...) ';
b) em algumas situações, caso a caso, quando esta Corte de Contas verifica que a execução parcial do objeto pactuado gerou benefícios à comunidade, há redução no valor do débito;
c) na TCE ora em exame, porém, ante a natureza do objeto (quadra poliesportiva) , a gravíssima deficiência no piso comprometeu totalmente o interesse público e o alcance da finalidade perseguida, vale dizer, não gerou proveito, tendo em vista a não conclusão do objeto e a ausência de funcionalidade do empreendimento. Como poderia uma comunidade escolar usufruir de um piso, especialmente destinado à prática de esportes, que não proporciona segurança aos usuários e prejudica a performance dos praticantes? 
d) as muitas providências a cargo da Caixa exigindo ações concretas por parte do município para conclusão da obra, desde a celebração do contrato de repasse até a instauração da tomada de contas especial, deixam claro que não procede eventual argumento de que o tempo decorrido possa ser obstáculo ao contraditório e à ampla defesa por parte dos responsáveis. Os respectivos gestores municipais (2002 a 2016) tinham plena ciência das pendências existentes. Devem, pois, ter se acautelado com a documentação necessária e com os argumentos que entenderem cabíveis para apresentação aos órgãos de controle;
e) em resumo, a inação dos ex-prefeitos de Santa Vitória do Palmar/RS concorreu diretamente para o dano. Por integrarem a cadeia causal, devem ser solidariamente chamados a recompor os cofres públicos, em montante correspondente ao valor total desbloqueado pela Caixa (R$ 52.507,54, peça 1, pp. 128/32 e 168) ;
f) o sr. Altiéres Terra de Carvalho aparece, nestes autos, como prefeito municipal ao menos em outubro/2003 e outubro-novembro/2004 (peça 1, pp. 158, 200 e 204) . Havendo dúvidas, portanto, em relação ao seu efetivo período de gestão à frente da municipalidade, cabe também, desde logo, por medida de prudência, citá-lo solidariamente.
Vossa Excelência determinou a realização das citações alvitradas pelo MP de Contas (peça 6) e a Secex/RS procedeu às medidas saneadoras (peças 14 a 17 e 23) , encaminhando aos responsáveis, a título de subsídio à defesa, cópia das seguintes peças deste processo: 3 (Instrução) , 5 (Parecer do Ministério Público) , 6 (Despacho de Autoridade) , 7 (Demonstrativo de Débito) e 8 (Pronunciamento da Unidade) .
Todos os ex-prefeitos aduziram alegações de defesa: Artur Fernando Rocha Corrêa, gestão 2001/2004 (peça 26) , Altiéres Terra de Carvalho, gestão 2003/2004 (peça 25) , e, em petição conjunta (peças 38 a 41) , Cláudio Fernando Brayer Pereira, gestões 2005/2008 e 2009/2012, e Eduardo Corrêa Morrone, gestão 2013/2016.
A instrução final do presente feito ficou a cargo da Secretaria de Controle Externo de Tomada de Contas Especial - SecexTCE, cuja proposta, em pareceres uniformes, após exame dos elementos trazidos ao processo, é no seguinte sentido (peças 43 a 45) :
'a) com fundamento nos arts. 1º, inciso I, 16, inciso I, da Lei 8.443/1992, c/c os arts. 1º, inciso I, e 214, inciso I, do Regimento Interno, que sejam acatadas as alegações de defesa e julgadas regulares as contas do Sr. Artur Fernando Rocha Corrêa (CPF XXX.173.300-XX) , Ex-Prefeito Municipal de Santa Vitória do Palmar/RS (gestão 2001/2002) , do Sr. Cláudio Fernando Brayer Pereira, Ex-Prefeito Municipal de Santa Vitória do Palmar/RS (gestões 2005-2008 e 2009-2012) , e do Sr. Eduardo Corrêa Morrone, Ex-Prefeito Municipal de Santa Vitória do Palmar/RS (gestão 2013-2016) , dando-se-lhes quitação;
b) com fundamento nos arts. 1º, inciso I, 16, inciso III, alínea 'b', da Lei 8.443/1992 c/c os arts. 19, parágrafo único, e 23, inciso III, da mesma Lei, e com arts. 1º, inciso I, 209, inciso II, 210, § 2º, e 214, inciso III, do Regimento Interno, que sejam acatadas parcialmente as alegações de defesa apenas quanto ao aproveitamento da obra e funcionalidade do ginásio esportivo, e rejeitadas as demais alegações, e julgadas irregulares as contas do Sr. Altiéres Terra de Carvalho (CPF XXX.364.700-XX) , ex-Prefeito Municipal de Santa Vitória do Palmar/RS (gestão 2003/2004) ;
c) determinar à Caixa Econômica Federal, com fundamento no art. 12, inciso IV, da Lei 8.443/92, c/c art. 157 do Regimento Interno do TCU, que restitua em 30 (trinta) dias, mediante GRU (Guia de Recolhimento à União) , ao Tesouro Nacional, os recursos remanescentes (saldo atualizado/corrigido) constantes da conta vinculada (agência 0693 - Op. 006, c/c 47-5) , conforme peça 1, p. 130, referente ao contrato de repasse n° 146.729-70/2002, firmado em 5/7/2002 entre a União, por intermédio do Ministério do Esporte, representado pela CAIXA, e o município de Santa Vitória do Palmar/RS, comprovando o recolhimento a esta Unidade Técnica (SECEX/TCE) .'
II
O Ministério Público de Contas acompanha as conclusões e a proposta de encaminhamento oferecidas pela SecexTCE.
As alegações de defesa apresentadas pelo ex-prefeito Artur Fernando Rocha Corrêa (gestão 2001/2002) podem, de fato, ser acolhidas, pois, como bem ressaltou a unidade técnica (peça 43, itens 33/4) :
a) as falhas na execução somente foram detectadas em julho de 2004, mediante Relatório de Acompanhamento da Caixa (peça 1, pp. 120/2) , quando o sr. Artur Fernando não estava mais no comando municipal;
b) no âmbito do TC Processo 012.574/2011-2, a responsabilidade do sr. Artur Fernando foi excluída pelo mesmo motivo. Naqueles autos, o relator do processo consignou que, a partir de 28/2/2003, o vice Altiéres Terra de Carvalho assumiu o cargo de prefeito, sendo responsável pela realização das despesas no município;
c) no caso concreto, houve liberação parcial dos recursos federais em 8/8/2003, 29/1/2004 e 30/7/2004, nos valores de R$ 24.828,46, R$ 18.239,28 e R$ 9.439,80, respectivamente (peça 1, pp. 128/32) , portanto, após o afastamento do sr. Artur Fernando do cargo, devendo ser excluída sua responsabilidade.
No que se refere ao sr. Altiéres Terra de Carvalho, prefeito no período 2003-2004, a SecexTCE também promoveu adequada análise, consoante ponderações reproduzidas a seguir, no essencial (peça 43) :
a) há relato da entrega da obra em setembro de 2004 (Ofício 118, de 21/10/2004, à peça 1, p. 200) , no qual o então prefeito Altiéres solicita vistoria à quadra de esportes, informando que os serviços estavam concluídos. A Caixa, porém, realizou vistoria no final de setembro de 2004 (peça 1, p. 206) , sendo que a recuperação do piso e a pintura das esquadrias e telas continuavam pendentes e se tornaram condicionantes para a liberação da última parcela do contrato de repasse;
b) o sr. Altiéres admitiu um dano causado pela prefeitura no piso, em virtude do trânsito de máquinas pesadas (Ofício 126, de 24/11/2004, peça 1, p. 204) . Portanto, ao não tomar providências [efetivas] para recuperação do piso em sua gestão, o sr. Altiéres deve ser responsabilizado, eis que descumpriu os termos previstos na Cláusula Terceira, item 3.2, do contrato de repasse (Obrigações do Contratado, à peça 1, p. 64) ;
c) a atuação do sr. Altiéres no final de 2004, para resolver os problemas do ajuste, não foi efetiva no sentido de recuperar o piso da quadra de esportes. No final de 2004, ele relatou à Caixa ter sanado os problemas (peça 1, pp. 196/206) , esclarecendo questões controversas sobre a aplicação de tinta epóxi. Participou, também no final do ano, de uma reunião com a Caixa para solucionar o caso e foi alertado, em 16/12/2004, que a liberação da última parcela do contrato ficaria condicionada à recuperação do piso do ginásio da Escola Municipal Bernardo Arriada (peça 1, p. 206) , o que não foi providenciado;
d) o Relatório de Acompanhamento da Caixa, datado de 16/2/2005 (peça 1, pp. 207/8) , apurou a situação de obra paralisada, ao passo que o Relatório da Fundação Universidade Federal do Rio Grande, de abril de 2005, recomendou, após ensaios e testes, a total remoção do piso e do contrapiso, ante a péssima qualidade (peça 1, pp. 210/23) . Tais fatos comprovam que a má execução do piso se operou ainda em 2004, e que cabia ao ex-gestor Altiéres fazer a devida reparação;
e) ocorre que há, de fato, a utilização do ginásio, conforme fotografias apresentadas (peça 38, p. 10) . Essa utilização, por si, não exime a responsabilidade do sr. Altiéres pela execução irregular da obra e pelo descumprimento das disposições contidas no item 3.2 do contrato de repasse;
f) todavia, o débito pelo valor total repassado não deve ser exigido do sr. Altiéres, visto que se verificou, no decorrer da instrução, benefício da obra à coletividade, por meio de fotos, identificando-se um ginásio construído e uma quadra esportiva existente, bem como a realização de atividades esportivas pela comunidade;
g) no caso de execução parcial e de obra aproveitada pela comunidade, há jurisprudência do TCU no sentido de que se pode atenuar o débito, não se devendo exigir o total do repasse (Acórdão 2599/2010-TCU-Plenário e 4059/2010-1ª Câmara) ;
h) por outra via, como visto, o recurso destinado ao pagamento do piso foi bloqueado pela Caixa. Segundo o Relatório de Acompanhamento à peça 1, pp. 108/22, por ocasião da última vistoria realizada em 15/7/2004, verificou-se uma execução física de 87,61%. Foram glosados itens de pavimentação e pintura da quadra e esquadrias, executados em desacordo com o projeto/plano de trabalho. Deste modo, houve bloqueio de valores pela Caixa, não sendo repassado o valor correspondente para a contratada, referente à pavimentação e à pintura da quadra, além de esquadrias, permanecendo os recursos em poder do agente financeiro;
i) entretanto, a inação do sr. Altiéres foi o que deu causa direta à aceitação da obra com imperfeições, não tendo adotado medidas efetivas para a correção das falhas construtivas, de maneira a dar funcionalidade plena ao ginásio;
j) nessa linha, em conclusão:
'Quanto ao quadro de responsabilização, o administrador, a quem competia executar o contrato de repasse ainda em 2004, tinha ciência das ocorrências, em relação ao piso, devendo ter apresentado soluções efetivas ao impasse. Em outras palavras, a inação do Ex-Prefeito Altiéres Terra de Carvalho concorreu diretamente para a execução parcial do ginásio. Decorre que a deficiência no piso, comprometeu, por longo período, o interesse público e o alcance da finalidade perseguida pelo Estado, causando dano maior à comunidade do extremo sul do Rio Grande do Sul. Ao protelar a solução do impasse, o ex-gestor sabia do prejuízo social advindo.
O referido Ex-Prefeito, ao não reparar o piso ou exigir ações da construtora ou, ainda, responsabilizá-la pela má execução, deu vazão ao problema para gestões seguintes. Mesmo que se conjugue tese de que também competia aos sucessores recuperar o ginásio e entrega-lo à comunidade, é forçoso reconhecer que quem não correspondeu às obrigações, desde o princípio, foi o gestor Altiéres, que não foi responsabilizado pela CAIXA, que pouco ou nada fez no sentido de solucionar o impasse, sendo a última parcela dos recursos bloqueada.
Conforme Relatórios de Acompanhamento (RAE) da CAIXA emitidos em 2004 (peça 1, p. 108-122) , a execução física apurada correspondia a 87,61%, sendo glosados os itens de pavimentação e pintura da quadra e esquadrias, executados em desacordo com o projeto/Plano de Trabalho. Há de se reconhecer, portanto, que, se a execução irregular se operou, ela ocorreu na gestão do ex-gestor Altiéres, que não adequou o piso a contento, nem responsabilizou a empresa contratada, não desvencilhando a questão. Considerando, ainda, o fato de que não se tinha conhecimento neste processo do aproveitamento do ginásio em benefício da comunidade, não parece razoável persistir na responsabilização dos sucessores.'
k) a situação atípica exigiria que se adotasse medida de mais eficácia em relação ao ex-gestor Altiéres por infração às normas legais e regulamentares, uma vez que, como gestor do contrato de repasse em 2004, era responsável pela boa e regular aplicação dos recursos, devendo comprovar a realização integral do objeto. No entanto, esta medida não é possível, em razão da prescrição da pretensão punitiva pelo decurso do período de 10 (dez) anos, uma vez que a última parcela dos recursos foi repassada em 30/7/2004, e o gestor somente foi citado pelo TCU em 16/4/2018;
l) propõe-se, dessa forma, o acatamento parcial das alegações de defesa, em relação ao aproveitamento do ginásio, e a rejeição das demais alegações, com julgamento pela irregularidade das contas, sem débito, em relação ao sr. Altiéres Terra de Carvalho, ex-prefeito (gestão 2003-2004) , e sem a multa prevista no art. 58 da Lei 8.443/1992, em virtude da prescrição da pretensão punitiva. 
De fato, na linha da jurisprudência assente nesta Corte:
'O reconhecimento da prescrição da pretensão punitiva do TCU atinge apenas as sanções previstas na Lei 8.443/1992, não constituindo impedimento para que contas sejam julgadas irregulares. Embora desse julgamento possa decorrer inelegibilidade, por força da LC 64/1990, esta não é pena, mas mero óbice ao exercício pleno da cidadania.' (Acórdão 1644/2019-TCU-Primeira Câmara | Relator: BENJAMIN ZYMLER) 
Sobre a execução da quadra poliesportiva, no parecer à peça 5, o MP de Contas destacou que, ante a natureza do objeto, a gravíssima deficiência no piso comprometera totalmente o interesse público e o alcance da finalidade perseguida, vale dizer, não gerara proveito, tendo em vista a não conclusão da quadra e a ausência de funcionalidade do empreendimento. Na ocasião, questionou-se: como poderia uma comunidade escolar usufruir de um piso, especialmente destinado à prática de esportes, que não proporcionava segurança aos usuários e que prejudicava a performance dos praticantes?
Neste novo momento processual, em atendimento à citação, os srs. Cláudio Fernando e Eduardo Morrone apresentaram seis fotografias, as quais retratam o ginásio poliesportivo por fora e, na falta de evidências em contrário, o que parece ser o ginásio por dentro. Embora pareça bem simples, existe um piso na quadra e há equipes jogando futebol (peça 38, p. 10) . 
Nesse cenário, ainda que não se possa precisar desde quando o piso está em relativas condições de uso e disponível para o corpo discente, ficam comprometidos os apontamentos de não alcance da finalidade pactuada, de ausência de benefício para a comunidade e de ausência de funcionalidade do empreendimento, ocorrências que integraram o escopo da citação dos responsáveis (peças 14 a 17 e 23) .
Sobre a não conclusão do objeto pactuado, merece destaque o seguinte excerto das alegações de defesa do sr. Altiéres (peça 25, p. 4) :
'Grifa-se, no entanto, que o ginásio poliesportivo disposto na localidade de Curral junto à Escola Municipal Bernardo Arriada veio e vem há vários anos sendo utilizado pela comunidade local como ponto de referência para reuniões e práticas escolares de natureza esportiva. 
Claro que aqui há de se considerar que o necessário critério técnico de qualidade deveria sim ter sido adotado, mas tampouco não podemos deixar de considerar que houve uma execução parcial (em torno de 87,61%) . Portanto, a obra existe e atende a comunidade sim, NÃO COMO DEVERIA, mas se presta ao uso e abrigo para vários eventos. Vide fotografias anexas.' (destaques originais e acrescidos) [o sr. Altiéres não apresentou fotografias]
Também cabe ressaltar que, de acordo com o Contrato 184/2002 (peça 41, pp. 1/8) , celebrado entre o município e o sr. Ulisses Gonzalez (Construtora Kristal, CNPJ 03.003.449/0001-00) , em 18/11/2002, no valor de R$ 146.093,25, cabia à contratada, entre outras obrigações (peça 41, pp. 4/5) :
'i) Refazer, às suas expensas, os serviços executados em desacordo com o estabelecido no Contrato e projeto e os que apresentarem defeitos de material ou vício de construção, pelo prazo de 5 (cinco) anos, contado a partir da data de emissão do Termo de Recebimento Definitivo;
j) Responder, civil e criminalmente, por todos os danos, perdas e prejuízos que, por dolo ou culpa no cumprimento do contrato, venha direta ou indiretamente provocar ou causar por si ou por seus empregados à Administração ou terceiros;
 (...) 
l) Paralisar, por determinação da Administração Municipal, qualquer serviço que não esteja sendo executado de acordo com a boa técnica ou que ponha em risco a segurança de pessoas ou bens a terceiros;'
Segundo consta (declaração e boletim de medição à peça 39, pp. 1/2) , a obra teria sido entregue à municipalidade em 19/3/2003, vale dizer, o sr. Altiéres teve tempo suficiente, no curso de sua gestão (2003-2004) , para adotar as providências necessárias à regularização das pendências contratuais, quer a culpa pelas falhas fosse da prefeitura (trânsito de máquinas pesadas) , quer fosse da empreiteira.
Ainda sobre o assunto, a Cláusula Décima Segunda do Contrato 184/2002 previa a garantia da obra por 5 anos, nos termos do art. 1.245 do Código Civil de 1916, quanto a vícios ocultos ou defeitos da coisa, ficando a contratada responsável por todos os encargos decorrentes (peça 41, p. 6) .
Assim, por todo o exposto, o Ministério Público de Contas acompanha a proposta da Secex/TCE de julgamento pela irregularidade das contas do sr. Altiéres, sem débito e sem multa. 
Prosseguindo o exame do feito, ante o que consta no processo, podem ser aceitas as defesas dos ex-prefeitos Cláudio Fernando Brayer Pereira (gestões 2005-2008 e 2009-2012) e Eduardo Corrêa Morrone (gestão 2013-2016) , haja vista os argumentos apresentados na instrução à peça 43, cabendo reproduzi-los, em parte:
a) em face dos documentos e das fotografias enviadas, não se pode negar que os sucessores tentaram resgatar a obra, verificando-se que houve, ao final, aproveitamento do ginásio. O aproveitamento conjugado à retenção de valores pela Caixa para pagamento da parte não concluída elimina a exigência do débito;
b) no caso desses ex-gestores municipais, também não parece razoável a aplicação de sanção, visto que se verificaram, nos autos, ações no sentido de recuperar a quadra, além de tentativas de solução para o impasse, com promoção de ação judicial contra a empresa responsável, entre outras ações. Neste sentido, entende-se que apenas o sr. Altiéres, gestor responsável à época da conclusão do ginásio (2004) , seria suscetível da aplicação de penalidade pelo poder sancionador do TCU;
c) conforme anotou o MPTCU (peça 5) , o então prefeito Cláudio Fernando se comprometeu a finalizar a obra, participando de reuniões e acordos, todavia, sem sucesso. O sr. Eduardo Morrone também atuou no caso, sem, no entanto, fazer cumprir o ajuste;
d) em que pese o exposto, os srs. Cláudio Fernando e Eduardo Morrone não devem ser responsabilizados pela má execução da obra, eis que a principal ocorrência, qual seja, o piso da quadra mal executado, que inviabilizou as atividades esportivas, por vários anos, não se operou em suas gestões, havendo, hoje, mesmo que de modo não ideal, o aproveitamento do ginásio pela comunidade escolar;
e) por outra via, a falta de providências da Caixa, não exigindo ações concretas do primeiro gestor ainda em 2004 [sr. Altiéres] e não o responsabilizando durante anos, contribuiu para o imbróglio que se formou, não se logrando sucesso nas questões, mesmo com responsabilização judicial da contratada;
f) repetindo, a execução irregular do piso não foi irregularidade perpetrada na gestão dos sucessores Cláudio Fernando (2005-2008 e 2009-2012) e Eduardo Corrêa Morrone (2013-2016) , e, sim, na do sr. Altiéres (2003-2004) , que não tomou as providências [efetivas] em sua gestão, em que pese ter sido comunicado pela Caixa da irregularidade;
g) os sucessores municipais não foram omissos, tendo tomado providências, ingressando em juízo contra a contratada, participando de diversas reuniões com a Caixa e tratativas com o Ministério Público Estadual, embora sem sucesso. Por outro lado, a falta de responsabilização, pela Caixa, do ex-gestor Altiéres concorreu para arrastar o impasse para as gestões seguintes, dificultando uma solução para o caso;
h) devem, portanto, ser reconhecidos os esforços e as iniciativas dos prefeitos sucessores.
Da análise da unidade técnica, o MP de Contas ressalva apenas, assim como o fez no parecer à peça 5, que, apesar de diversas informações trazidas aos autos acerca da existência de demandas judiciais e de acordo celebrado em juízo entre município e empresa contratada para término da obra, nada de concreto foi trazido a este processo: nenhum número de ação, nenhuma cópia de petição nem de acordo porventura firmado, ao contrário.
No bojo das alegações de defesa juntadas aos autos, foi apresentado 'Termo de Declarações' de 14/6/2010 (Inquérito Civil 4/2007 - 2ª Promotoria de Justiça/MPE/RS, Comarca de Santa Vitória do Palmar) , no qual, além de informar que a empresa contratada para a execução da obra fora extinta, a assessora jurídica e o secretário municipal de planejamento e orçamento do município disseram também (peça 40) :
' (...) Que o Poder Público chegou a fazer a notificação extrajudicial da empresa, com a ideia de ajuizar uma demanda. Que, contudo, deixou-se tal ideia de lado em função de que os valores do recebimento final da obra ficaram retidos e começou a se figurar possível uma negociação diretamente com a CEF, para liberação das quantias e regularização das pendências das obras, o que atenderia melhor ao interesse público. (...) '
Em que pese essa ressalva, o Ministério Público de Contas entende que os srs. Cláudio Fernando e Eduardo Morrone não devem ter suas contas julgadas irregulares, pois, no caso de obra não acabada por prefeito antecessor, pode-se considerar que a aplicação do princípio da continuidade administrativa pressupõe a existência de recursos disponíveis e suficientes para tanto. O extenso histórico constante no parecer à peça 5 retrata, no âmbito do Contrato de Repasse 146.729-70/2002, as tentativas infrutíferas de resolução da controvérsia.
Sobre os demais argumentos suscitados pelos ex-prefeitos Cláudio Fernando e Eduardo Morrone (prescritibilidade das ações de ressarcimento ao erário; prescrição do prazo para instaurar a TCE; dispensa de instauração e ausência de pressupostos de constituição e desenvolvimento válido e regular do processo; ausência de individualização das condutas e cerceamento de defesa; aplicabilidade da Lei 13.655/2018 e excessivo tempo decorrido) , a unidade técnica refutou-os de forma apropriada na análise à peça 43.
III
Em face do exposto, o Ministério Público de Contas manifesta-se de acordo com a proposição da Secex/TCE (peças 43 a 45) , cabendo, porém, na alínea 'b' do encaminhamento (peça 43, item 89) , excluir a menção aos arts. 19, parágrafo único, e 23, inciso III, da Lei 8.443/1992, ante a ausência, no caso concreto, de proposta de aplicação de multa e/ou de condenação em débito, ocorrências tipificadas nos referidos dispositivos legais."
É o relatório.

Maritânia Lúcia Dallagnol (OAB/RS 25.419) e outros representando Cláudio Fernando Brayer Pereira e Eduardo Correa Morrone.

Procurador Júlio Marcelo de Oliveira.

TOMADA DE CONTAS ESPECIAL. CONTRATO DE REPASSE. CONSTRUÇÃO DE QUADRA POLIESPORTIVA. MÁ QUALIDADE DE SERVIÇOS. BAIXA RELEVÂNCIA E MATERIALIDADE. AUSÊNCIA DE DÉBITO. CONTAS REGULARES COM RESSALVA E REGULARES.

TOMADA DE CONTAS ESPECIAL (TCE)

Secretaria de Controle Externo de Tomada de Contas Especial (SecexTCE).

Trata-se da tomada de contas especial alusiva ao Contrato de Repasse 146.729-70/2002, Siafi 460791, celebrado entre o extinto Ministério do Esporte, por intermédio da Caixa Econômica Federal, e o Município de Santa Vitória do Palmar/RS, em 5/7/2002, com vistas à implantação de infraestrutura esportiva em comunidades carentes/construção e equipamento de quadra de esporte naquele município.
O ponto central destes autos se refere a possível débito oriundo de execução de serviços com má qualidade, especificamente o piso de quadra esportiva. Inicialmente, considerou-se como débito o valor integral do empreendimento, pois essa quadra seria inservível no estado em que se encontrava. Ao longo da instrução destes autos, verificou-se que a quadra esportiva estava em uso pelos munícipes. Assim, o débito restringir-se-ia somente aos itens de serviços executados com má qualidade, no valor histórico de R$ 18.105,70. Considerando que houve contrapartida da prefeitura, o valor do débito referente aos recursos federais seria em torno de R$ 7 mil.
A unidade técnica verificou que o valor correspondente aos itens de serviço executados com má qualidade não foi repassado à prefeitura. O agente financeiro do programa (Caixa Econômica Federal) identificou as falhas no piso da quadra e não repassou o valor correspondente, que ainda se encontra depositado nessa instituição financeira; logo, não há débito.
Em função disso, a unidade instrutiva e o MPTCU propõem julgar irregulares as contas do prefeito gestor dos recursos, entretanto sem imputação de débito, pois inexistente, e sem aplicação de multa, porque há prescrição da pretensão punitiva.
Dissinto dessa proposta, por entendê-la excessivamente gravosa para o caso concreto. Considero a medida mais adequada julgar regulares com ressalva as contas do gestor: primeiro, porque a quadra se encontra em uso normal pela municipalidade, ou seja, de algum modo foi restaurada pela prefeitura; e segundo, porque o valor que fundamentaria esta TCE ainda se encontra em poder da Caixa Econômica Federal, para retorno ao Tesouro Nacional. 
Dessa forma, deve-se julgar regulares com ressalva as contas do gestor municipal que geriu os recursos públicos e regulares as contas de seus sucessores.
	Ante o exposto, VOTO por que seja aprovada a minuta de deliberação que submeto a este Colegiado.
TCU, Sala das Sessões Ministro Luciano Brandão Alves de Souza, em 3 de dezembro de 2019.
ANA ARRAES 
Relatora